ACORDAO-COMPLETO-2382541

ACÓRDÃO 2791/2019 ATA 45/2019 - PLENÁRIO

VISTOS, relatados e discutidos os pedidos de reexame interpostos por Petróleo Brasileiro S/A e pela Construtora Norberto Odebrecht S/A e UTC Engenharia S/A (integrantes do Consórcio PRA-1 Módulos) contra o Acórdão 3495/2012-TCU-Plenário. 
ACORDAM os ministros do Tribunal de Contas da União, reunidos em sessão do Plenário, ante as razões expostas pela relatora, e com fundamento no art. 48 da Lei 8.443/1992, em:
9.1. conhecer do pedido de reexame e dar-lhe provimento parcial, a fim de reduzir os valores constantes dos subitens 9.1.1, 9.1.1.2 e 9.1.1.5 do Acórdão 3495/2012-TCU-Plenário, consoante destacado a seguir, de forma a conferir a seguinte redação ao subitem 9.1.1 e respectivos subitens:
"9.1.1. adote providências no sentido de obter o ressarcimento da importância de R$ 34.927.635,84 (trinta e quatro milhões, novecentos e vinte e sete mil, seiscentos e trinta e cinco reais e oitenta e quatro centavos) , referente aos valores indevidamente pagos ao Consórcio PRA-1 Módulos, por conta das solicitações de alteração de escopo a seguir identificadas, no âmbito do Contrato 834.2.004.04-0, além dos valores pagos a título de reajuste sobre a referida importância, instaurando, inclusive, se necessário for, a competente tomada de contas especial:
9.1.1.1. SAE 3546.01 - PIR - 032 - Reequilíbrio do Preço do Aço - glosa do valor parcial de R$ 12.178.221,07 (doze milhões, cento e setenta e oito mil, duzentos e vinte e um reais e sete centavos) ;
9.1.1.2. SAE 3549.01 - PIR - 038 - Custo Indireto de Permanência (150 dias) - glosa do valor parcial de R$ 1.495.015,15 (um milhão, quatrocentos e noventa e cinco mil, quinze reais e quinze centavos) ;
9.1.1.3. SAE 3549.01 - PIR - 047 - Aumento do Peso da Plataforma - glosa do valor parcial de R$ 10.185.032,88 (dez milhões, cento e oitenta e cinco mil, trinta e dois reais e oitenta e oito centavos) ;
9.1.1.4. SAE 3549.01 PIR - 077 - Módulo Temporário de Alojamento - glosa do valor parcial de R$ 3.341.866,35 (três milhões, trezentos e quarenta e um mil, oitocentos e sessenta e seis reais e trinta e cinco centavos) ;
9.1.1.5. SAE 3549.01 PIR - 083 - Extensão de Prazo - glosa do valor parcial de R$ 7.727.500,39 (sete milhões, setecentos e vinte e sete mil, quinhentos reais e trinta e nove centavos) ;"
9.2. dar ciência desta deliberação aos recorrentes.

Pedidos de reexame interpostos contra acórdão que proferiu determinações no âmbito de acompanhamento da construção da Plataforma PRA-1.

Petróleo Brasileiro S/A.

3. Recorrentes: Petróleo Brasileiro S/A (CNPJ 33.000.167/0001-01), Construtora Norberto Odebrecht S/A (CNPJ 15.102.288/0001-82) e UTC Engenharia S/A (CNPJ 44.023.661/0001-08).

13.1. Ministros presentes: José Mucio Monteiro (Presidente), Benjamin Zymler, Augusto Nardes, Raimundo Carreiro e Ana Arraes (Relatora).
13.2. Ministros-Substitutos convocados: Augusto Sherman Cavalcanti e Marcos Bemquerer Costa.
13.3. Ministros-Substitutos presentes: André Luís de Carvalho e Weder de Oliveira.

ANA ARRAES

ministro Aroldo Cedraz.

Adoto como relatório a instrução da Secretaria de Recursos (peça 256) , acompanhada do parecer da unidade especializada (peça 249) que a fundamentou, ambas endossadas pelos respectivos dirigentes:
Instrução da Secretaria de Recursos:
"INTRODUÇÃO
Trata-se de pedidos de reexame (peças 141, 142 e 193) interpostos por Petróleo Brasileiro S/A - Petrobras e Construtora Norberto Odebrecht S/A e UTC Engenharia S/A (integrantes do Consórcio PRA-1 Módulos) contra o Acórdão 3495/2012-TCU-Plenário (documentos anteriores à conversão) . 
1.1. A deliberação recorrida apresenta o seguinte teor (destacando-se os itens impugnados) : 
	9.1. determinar à Petróleo Brasileiro S/A - Petrobras que:
	9.1.1. adote providências no sentido de obter o ressarcimento da importância de R$ 37.444.975,95 (trinta e sete milhões, quatrocentos e quarenta e quatro mil, novecentos e setenta e cinco reais e noventa e cinco centavos) , referente aos valores indevidamente pagos ao Consórcio PRA-1 Módulos, por conta das Solicitações de Alteração de Escopo a seguir identificadas, no âmbito do Contrato 834.2.004.04-0, além dos valores pagos a título de reajuste sobre a referida importância, instaurando, inclusive, se necessário, a competente Tomada de Contas Especial:
	9.1.1.1. SAE 3546.01 - PIR - 032 - Reequilíbrio do Preço do Aço - glosa do valor parcial de R$ 12.178.221,07 (doze milhões cento e setenta e oito mil duzentos e vinte e um reais e sete centavos) ;
	9.1.1.2. SAE 3549.01 - PIR - 038 - Custo Indireto de Permanência (150 dias) - glosa do valor parcial de R$ 1.598.433,44 (hum milhão, quinhentos e noventa e oito mil, quatrocentos e trinta e três reais e quarenta e quatro centavos) ;
	9.1.1.3. SAE 3549.01 - PIR - 047 - Aumento do Peso da Plataforma - glosa do valor parcial de R$ 10.185.032,88 (dez milhões, cento e oitenta mil, trinta e dois reais e oitenta e oito centavos) ;
	9.1.1.4. SAE 3549.01 PIR - 077 - Módulo Temporário de alojamento - glosa do valor parcial de R$ 3.341.866,35 (três milhões trezentos e quarenta e um mil oitocentos e sessenta e seis reais e trinta e cinco centavos) ;
	9.1.1.5. SAE 3549.01 PIR - 083 - Extensão de Prazo - glosa do valor parcial de R$ 10.141.422,21 (dez milhões, cento e quarenta e um mil, quatrocentos e vinte e dois reais e vinte e um centavos) ;
	9.1.2. encaminhe a este Tribunal, no prazo de 60 (sessenta) dias, informações quanto ao cumprimento da determinação constante do subitem anterior, encaminhando, inclusive, os respectivos documentos comprobatórios;
	9.1.3. apure o correto valor de ICMS efetivamente devido no se refere ao Contrato 834.2.004.04-0, considerando a existência de incentivos fiscais no empreendimento, sobretudo no que diz respeito ao ICMS, na forma prevista na Resolução 57, de 31/10/2004, do Governo do Estado da Bahia e os termos do subitem 14.2 da Cláusula Décima Quarta do Contrato, quanto ao dever do Consórcio de repassar à Petrobras as vantagens resultantes de incentivos fiscais recebidos; e
	9.2. determinar à 9ª Secex que acompanhe o cumprimento das medidas determinadas nos subitens anteriores, bem como os resultados destas advindos.
HISTÓRICO
A decisão recorrida apreciou os resultados do acompanhamento realizado, pela 1ª Secretaria de Controle Externo - 1ª Secex, da construção da Plataforma PRA-1 pela Petrobras, na forma determinada pelo Acórdão 2066/2004-TCU-Plenário. O mencionado trabalho abrange o Contrato 834.2.004.04-0, relativo a engenharia, suprimento, construção, montagem, instalação e integração (EPCI - engeneering, procurment, construction and instalation dos topsides) da mencionada Plataforma.
1.2. A referida Plataforma tem por finalidade receber o óleo extraído a partir de outras Unidades Estacionárias de Produção (UEP) e bombeá-lo para oleodutos e navios Floating Storage and Off-loading (FSO) , para que este seja transportado até o continente. Trata-se de plataforma fixa, composta por módulos, identificados como topsides  (estruturas que compõem o convés da plataforma e mais os equipamentos nele montados, que consistem em máquinas, bombas, tubulação, alongamentos, salas de controle e outros) , sustentados em uma estrutura metálica em formato de torre, a jaqueta, esta apoiada no solo e a ele fixada por meio de estacas. Em uma lâmina d'água de 106 m.
1.3. No desenvolvimento das ações de acompanhamento determinado pelo Tribunal, a 1ª Secex elaborou o Relatório de Acompanhamento à peça 6, p. 10-45, concluindo por propor a oitiva da Petrobras e do Consórcio PRA-1 Módulos, para que justificassem as seguintes irregularidades constatadas na execução do Contrato nº 834.2.004.04-0:
SAE 3546.01 - PIR - 032 - Reequilíbrio do Preço do Aço - R$ 16.500.000,00
- falta de Demonstrativo de Formação de Preço - DFP;
- base irreal dos preços utilizados na estimativa da Petrobras, bem como a utilização de 'bobina a quente' como referência, em vez de 'chapa grossa', parâmetro utilizado no contrato de fornecimento de aço;
- utilização, nas estimativas da Petrobras, de fator de correção de 1,35, sem demonstração de sua origem;
- cálculo com base em quantitativos de serviços posteriormente pagos com o reajuste contratual, caracterizando duplicidade de reajuste;
- total das alíquotas de tributos considerada, 35%, sem demonstração do valor.
b) SAE 3549.01 - PIR - 038 - Custo Indireto de Permanência (150 dias) - R$ 7.000.000,00
- a falta do detalhamento dos preços das SAEs apontadas pela contratada como causadoras do aumento do tempo de permanência acarreta dúvida sobre a incidência do custo indireto reivindicado em seus respectivos BDIs;
- sobrepreço nos valores acordados referentes ao custo da mão-de-obra;
- falta de detalhamento/comprovação dos custos de comunicação, alojamento de pessoal, alimentação e encargos sociais;
- inclusão de mão-de-obra direta, que deveria constar exclusivamente no custo das SAEs apontadas pela contratada como causadoras do aumento do tempo de permanência.
- custo de mão-de-obra considerada na estimativa da Petrobras acima da média praticada no estado da Bahia.
c) SAE 3549.01 - PIR - 047 - Aumento do Peso da Plataforma - R$ 20.000.000,00
- não foi evidenciada modificação do projeto básico que justifique a alteração do preço global contratado;
- eventual falha no FEED relacionada à elaboração do Relatório de controle de Peso não afasta a responsabilidade de executar o objeto no preço contratado, considerando que a contratada, para efetuar a sua estimativa de preço, dispunha não apenas de tal documento, mas de inúmeros documentos de referência, conforme o Apêndice VI, do Anexo I, do Contrato, nos quais constavam todas as especificações;
- não há Demonstrativo de Formação de Preço - DFP do contrato que comprove eventual ocorrência de desequilíbrio econômico-financeiro;
- não há DFP da própria SAE, que demonstre o preço ajustado.
d) SAE 3549.01 PIR - 077 - Módulo Temporário de Alojamento - R$ 10.496.000,00
- não há DFP da SAE, que detalhe o preço ajustado;
- a estimativa da Petrobras que serviu de referência para as negociações do preço pago nessa SAE tomou por base valores de um outro contrato, sem qualquer demonstração de semelhança entre eles, além de considerar número de vagas excessivo (148) ;
- o aumento do número de vagas para 256 em decorrência do aumento de efetivo da contratada é de responsabilidade desta;
- tratando-se de SAE destinada a cobrir custos adicionais, caberia à contratada apresentar à Petrobras a cotação de preços efetuada para a aquisição dos MTA's, nos termos contratuais do Anexo I, Apêndice IA, item 3.
e) SAE 3549.01 PIR - 083 - Extensão de Prazo - R$ 16.500.000,00
- a falta de transparência da contratada em não demonstrar o custo de todas as alterações de escopo, principalmente do BDI, acarreta dúvidas sobre a justeza e adequação dos valores considerados nessa solicitação;
- a SAE cobre extensão de prazo a partir de 01 de agosto, quando a SAE 3549.01 - PIR - 038 já havia estendido o prazo até 16 de agosto;
- a alegada paralisação dos serviços entre 25/06/2005 e 14/09/2005, em decorrência do atraso na assinatura do Aditivo 1 não é comprovada pelo histograma da obra, no qual se evidencia alocação de mão-de-obra no período em número superior ao inicialmente estimado;
- custo de mão-de-obra considerada na estimativa da Petrobras acima da média praticada no estado da Bahia e acima dos valores apresentados pela própria Contratada na proposta da SAE 3549.01 - PIR - 038.
1.4. Ao analisar os elementos colhidos mediante a oitiva da Petrobras e do Consórcio PRA-1 Módulos (peça 2, p. 37-53 e peça 3, p. 1-15 e 24-37) , considerando cada fato apontado em relação às mencionadas Solicitações de Alteração de Escopo, a 1ª Secex concluiu a sua instrução de peça 8, p. 16-52 por considerar não justificadas as irregularidades constatadas e, à vista da impossibilidade de ser calculado o valor correto para cada SAE, propôs, inicialmente, fosse impugnado o montante dos pagamentos realizados.
1.5. Presentes novos documentos juntados aos autos pela Petrobras e pelo Consórcio (peças 9-12 e 14-17) , a Unidade Técnica procedeu ao reexame da matéria (peça 15, p. 40-51 e peça 16, p. 1- 32) , concluindo sua instrução no sentido de acolher em parte as alegações apresentadas e propor a impugnação de valores parciais das SAEs 3549.01 - PIR - 038 (R$ 2.125.381,67 dos R$ 7.000.000,00) e 3549.01 - PIR - 077 (R$ 3.341.866;35 dos R$ 10.496.000,00) e dos valores integrais das SAEs 3546.01 - PIR - 032 (R$ 16.500.000,00) , 3549.01 - PIR - 047 (R$ 20.000.000,00) e 3549.01 - PIR - 083 (R$ 16.5000.000,00) .
1.6. Em momento posterior, o consórcio apresentou memorial contendo alegações que foram parcialmente acatadas. O montante glosado, que antes alcançava R$ 70.496.000,00, a partir da comprovação parcial dos custos incorridos pelo Consórcio com as alterações realizadas, passou para R$ 58.467.248,02, no âmbito da Unidade Técnica e, finalmente, ficou em R$ 37.444.975,95.
1.7. A Construtora Norberto Odebrecht S/A e UTC Engenharia S/A (integrantes do Consórcio PRA-1 Módulos) interpôs o presente pedido de reexame. Em suas alegações iniciais apresentou preliminar de cerceamento de defesa. A Serur propôs, então, saneamento do processo, o que foi acatado pela Ministra-Relatora Ana Arraes (peças 165, 166 e 171) . Nesse sentido, foi concedida vista e cópia à recorrente dos documentos requeridos que, em seguida, apresentou novos elementos ao seu recurso. 
1.8. Efetuada a análise das peças recursais, em um primeiro momento à peça 223, concluiu-se pela formulação de quesitos à unidade técnica especializada no assunto tratado nos autos para que se pronunciasse acerca dos questionamentos trazidos pelo consórcio recorrente, bem como pela Petrobras. Perguntou-se:
1.9. Diante dos argumentos apresentados bem como do posicionamento da equipe de auditoria (peça 6, p. 17) e da decisão recorrida, o Demonstrativo de Formação de Preço é documento imprescindível para comprovar a adequação dos valores pagos pelas SAEs e para a análise do desequilíbrio econômico financeiro do contrato devendo constar em cada SAE elaborada?
1.10. A metodologia adotada pela decisão recorrida para cálculo do valor a ser glosado em cada SAE é válida?
1.11. Se a resposta for positiva, considerando os argumentos e planilhas apresentadas em sede recursal, requer-se seja demonstrado qual valor deve ser glosado em cada SAE.
1.12. Se a reposta for negativa, qual seria a metodologia ideal para cálculo do valor devido em cada SAE considerando as provas constantes dos autos? Diante dessa nova metodologia, requer seja demonstrado qual valor dever glosado em cada SAE.
1.13. Às peças 249-251 constam os pareceres da unidade técnica especializada respondendo aos questionamentos acima, conforme demandado pelo despacho da Min. Relatora Ana Arraes à peça 233.
1.14. Após o referido saneamento dos autos, passe-se, assim, às análises de admissibilidade e mérito dos presentes recursos.
EXAME DE ADMISSIBILIDADE
Reiteram-se os exames preliminares de admissibilidade (peças 152 e 153) , ratificados à peça 156 pela Relatora, Exma. Ministra Ana Arraes, que concluiu pelo conhecimento dos recursos interpostos por Petróleo Brasileiro S/A - Petrobras e Construtora Norberto Odebrecht S/A e UTC Engenharia S/A (integrantes do Consórcio PRA-1 Módulos) contra o Acórdão 3495/2012-TCU-Plenário, suspendendo os efeitos dos subitens 9.1.1, 9.1.2 e 9.1.3 do referido decisum. 
EXAME DE MÉRITO
A Petrobras e a Construtora Norberto Odebrecht S/A e UTC Engenharia S/A (integrantes do Consórcio PRA-1 Módulos) interpuseram pedidos de reexame com questões semelhantes a serem enfrentadas. Nessa linha, os argumentos foram agrupados. Mesmo diante da instrução de peça 223, considera-se importante neste momento retomar o conteúdo da argumentação apresentada a fim de otimizar a análise.
Delimitação
1.15. Constitui objeto do presente recurso definir:
	a)  se o Demonstrativo de Formação de Preços - DFP é necessário para a análise do desequilíbrio econômico financeiro do contrato; e
	b) se os valores glosados nas 5 solicitações de alteração escopo - SAE questionadas pela equipe de auditoria merecem reforma.
Questão 1: necessidade do DFP
1.16. Defende-se nos recursos que o DFP é desnecessário para a análise do desequilíbrio econômico financeiro do contrato, com base nos seguintes argumentos (peça 141, p. 14-19 e peça 142, p. 4) :
	a)  segundo o Decreto 2.745/1998, o Manual de Procedimentos Contratuais da PETROBRAS - MPC e as Premissas de Negociação, não há obrigatoriedade da apresentação do DFP, em hipóteses excepcionais de contratação direta, legalmente autorizada e precedida de ampla negociação, como no caso em análise;
	b)  ausência de cláusula contratual que determinasse a contratada abrir seus custos;
	c) buscaram-se preços de mercado para realização de estimativas seguras;
	d) as planilhas apresentadas pela contratada seriam suficientes;
	e) no Acórdão 2385/2006-TCU-Plenário, o Tribunal dispensou a apresentação do DFP pelo consórcio na contratação em análise, determinando a sua elaboração e exigência para contratos vindouros;
	f) a ausência de DFP não pode acarretar presunção de irregularidade nas SAEs questionadas no presente processo;
	g) essa Corte de Contas já examinou detidamente os termos da relação contratual relativa a plataforma, bem assim as propostas das concorrentes, sem valer-se do DFP;
	h) há outros elementos fáticos e probatórios aptos a demonstrar a ocorrência do desequilíbrio econômico-financeiro e a plena regularidade da execução do contrato e das SAEs especificas; 
i) não se pode exigir do Consórcio a prova impossível de produzir um DFP que nunca existiu e cujo contrato - sem a exigência do mesmo - foi validado por esse Tribunal de Contas da União; e
j) a exigência importa em indevida inversão do ônus da prova para reputar irregulares os pagamentos das SAEs;
Questão 2: validade dos critérios de glosa
1.17. O Tribunal questionou os valores pagos em cinco solicitações de alteração de escopo realizadas no contrato entre a Petrobras e a Construtora Norberto Odebrecht S/A e UTC Engenharia S/A (integrantes do Consórcio PRA-1 Módulos) , em essência, sob o fundamento de que não restou justificado o desequilíbrio econômico financeiro do contrato. Contudo, diante do memorial apresentado pela empresa, esta Corte reavaliou os valores a serem glosados em cada solicitação de alteração de escopo questionada. 
1.18. As recorrentes, por sua vez, consideram que os valores glosados nas 5 solicitações de alteração escopo - SAE questionadas pela equipe de auditoria merecem reforma no sentido de afastar completamente a glosa.  Argumentam, em síntese, que:
a) necessidade das solicitações de alteração de escopo diante das mudanças das circunstâncias da execução contratual, em prol da boa fé objetiva e do dever de cooperação sem perder de vista o lucro;
b)  a manutenção da glosa sinalizaria ao mercado que a Petrobras não considera essas circunstâncias, representando um risco a ser precificado, havendo, assim, repercussão econômica nos futuros contratos celebrados pela companhia; 
c) enriquecimento sem causa da Administração;
d) quanto à SAE 3546.01 - PIR - 032 - Reequilíbrio do Preço do Aço - R$ 16.500.000,00 (peça 141, p. 19-27, peça 193, p. 8-17 e peça 142, p. 4-5) : 
d.1) o consórcio adquiriu entre abril/2004 a outubro/2004 as estruturas metálicas, incluindo aço, previstas até aquela data; as novas demandas para atender as SAEs foram compradas posteriormente;
d.2) o contrato com a Usiminas mostra que a data base do índice de reajuste é outubro e não agosto/2004, pois é prática mercadologia, diante de altas cotações, o fornecedor somente aceitar novos contratos com base na tabela ajustada que entraria em vigor em poucos dias (peça 141, p. 22) ;
d.3) inadequado o uso do índice de preços do mercado americano (MEPS) , pois foi juntado aos autos o contrato com a Usimec bem como o referido índice não reflete a realidade do país;
d.4) o reajuste do contrato com a Petrobras foi de 18% em abril/2005, insuficiente para fazer frente ao aumento do preço do aço de 15% em agosto/2005; a tabela de evolução do preço do aço revela diferença da ordem de 2.434,23 R$/T, que culminou no prejuízo acumulado de abril/2004 a abril/2006 de R$ 18.259.824,60.
d.5) a proporção de aços especiais é de 1,80 para tubos, conexões e válvulas; 1,50 para válvulas automáticas e 2,60 para equipamentos;
d.6) trata-se de aléa extraordinária que justifica o reequilíbrio econômico financeiro do contrato (Acórdão 1800/2010-TCU-Plenário) ;
d.7) descabida a redução de 50% feita pela unidade técnica na tabela utilizada pela decisão vergastada, pois a diferença no preço de estruturas é integralmente devido ao aumento do preço do aço, considerando que não houve aumento da mão de obra entre 31/03/2004 e 27/09/2004;
d.8) o avanço financeiro deveria ser da ordem 90% considerando a quantidade de aço adquirida até abril/2005;
d.9) não foi calculado o saldo remanescente no período seguinte;
d.10) o aumento do preço unitário do aço é de R$ 2,2385 por kg;
d.11) considerando o índice MEPS o valor final da SAE seria superior ao negociado;
d.12) o reajuste visa a recompor a perda do valor econômico da moeda em virtude da inflação durante a uma não de execução do contrato; já a revisão pretende recompor o equilíbrio econômico financeiro do contrato violado por fato superveniente e imprevisível;
d.13) quanto à parcela paga após o reajuste, a Petrobras considerou o deságio e realizou a compensação devida; e
d.14) considerados todos os custos o valor final fica maior do que o pago na SAE;
e) quanto à SAE 3549.01 - PIR - 038 - Custo Indireto de Permanência (150 dias) - R$ 7.000.000,00 (peça 141, p. 27-28, peça 193, p. 17-22 e peça 142, p. 5-6) :
e.1) o cálculo da SAE elaborado pela decisão recorrida não considerou R$ 849.818,00 a título de custo parcial com equipamentos, custo de viagens de visita a família e custo com planos de saúde, e ainda os valores de mão de obra indireta e os impostos incidentes na venda da plataforma;
e.2) a planilha elaborada pela decisão recorrida não considerou o adicional de 30% para o Engenheiro Chefe do controle de Qualidade e o Engenheiro Chefe da Obra, o que evidencia erro material, pois a planilha aplicou o percentual para as demais categorias informadas no memorial;
e.3) a correção dos salários dos inspetores de acordo com a informação dada em memorial não foi feita para todos os inspetores envolvidos no projeto; ademais, naqueles em que foi feita a correção, o valor unitário na planilha não considerou a correção;
e.4) os encargos sociais para mão de obra indireta onshore são da ordem de 130,74% e não de 89% conforme estimativa da Petrobras;
e.5) a SAE em análise decorreu da mudança de filosofia do projeto que gerou a revisão do planejamento e o atraso na execução do projeto diante da necessidade de o escoamento ocorrer por meio de FSO e de duas monobóias, o que tornou a PRA-1 em um terminal marítimo;
e.6) o custo da mão de obra apresentado não está acima daqueles praticados no mercado; e
e.7) considerados todos os custos o valor final fica maior do que o pago na SAE;
f) quanto à SAE 3549.01 - PIR - 047 - Aumento do Peso da Plataforma - R$ 20.000.000,00 (peça 141, p. 29-52, peça193, p. 23-27 e peça 142, p. 6-7) :
f.1) contrato por preço global investe o contratado na assunção de riscos de variações de quantitativo que devem ser suportados; no presente caso, assumiu-se o risco de 10% como limite das variações e imprecisões do projeto a serem suportados pela contratada desde que não decorressem de alterações do projeto;
f.2) a SAE considerou o impacto acima dos referidos 10%;
f.3) o aumento do peso da plataforma resultou do incremento do objeto contratual requerido pela contratante (o escoamento da plataforma passou de dutoviário para dutoviário e marítimo) e não apenas da alteração substancial de informações contidas no FEED, mas dos efeitos combinados das SAEs, que foram mensuradas mediante avaliação do conjunto;
f.4) não houve erro de fabricação, mas sim alterações de pedidos pela Petrobras intempestivas, após a fabricação de componentes;
f.5) o domínio do projeto era da Petrobras e não da contratada, sendo que esta deveria cumprir as alterações unilateralmente impostas seja qualitativas seja quantitativas (Decreto 2745/1998, item 7.2 e art. 65 da Lei 8666/1993 e Acórdão 2352/2006-TCU-Plenário) ;
f.6) o peso da plataforma aumentou em 24,3% o que significou aumento de 2% no valor total da obra; o aumento de peso atingiu 2694 toneladas, elevação substancial que não pode ser incluída na esfera de risco da contratada;
f.7) não se tratou de imprecisão no projeto, mas de solicitação de alteração de escopo pela contratante que é a responsável pela recomposição do equilíbrio econômico financeiro;
f.8) apesar de o controle do peso ter sido entregue às empresas participantes da licitação, essa verificação era redundante pois estava limitada aos termos do projeto;
f.9) cada SAE culminou em um incremente do peso da plataforma indetectável na ocasião da aprovação de cada SAE isoladamente; após várias SAEs a contratada refez os cálculos estruturais e globais constatando a necessidade de reforços e gastos adicionais;
f.10) não foram considerados custos de equipamentos necessários em virtude do redimensionamento da plataforma; custos de pré-montagem das estruturas; e custos de pintura das estruturas: os valores desses itens foram acertados antes de sua aquisição, daí o motivo da não apresentação na época da SAE dos comprovantes;
f.11) a entrega de comprovantes neste momento, a seu ver, não seria suficiente diante da ausência de DFP;
f.12) não se trata de onerosidade excessiva decorrente de caso fortuito ou força maior, mas sim aumento de encargos do consórcio contratado em virtude de alteração unilateral; ampliados os encargos, deve-se ampliar proporcionalmente a remuneração (Marçal Justen Filho - peça 141, p. 44-45 e Acórdão 3289/2011-TCU-Plenário) ;
f.13) apresenta à peça 193, p. 25 relação de itens não considerados pela decisão vergastada totalizando R$ 7.489.296,65; 
f.13) não foi considerado custo das estruturas metálicas nem a quantidade de homens-hora necessários para a pré-montagem de estruturas no valor de R$ 1.879.911,79;
f.14) não foram computados os custos com pintura das estruturas e tubulação cujo preço unitário era de R$ 194,26 m2 na data base previsto no contrato; a área na SAE em questão é de 14.024 m2 totalizando acréscimo de R$ 2.724.302,24;
f.15) modificação do FEED é capaz de justificar alteração no preço global contratado sem modificar o projeto básico; sendo uma fase intermediária entre o projeto básico e o detalhamento;
f.16) considerados todos os custos o valor final fica maior do que o pago na SAE;
g) quanto à SAE 3549.01 PIR - 077 - Módulo Temporário de Alojamento - R$ 10.496.000,00 (peça 141, p. 52-54 e peça 142, p. 7) 
g.1) a SAE remunera apenas 148 vagas solicitadas pela Petrobras;
g.2) 20 vagas adicionais foram incorporadas pela Petrobras sem qualquer custo;
g.3) o cálculo da decisão vergastada apresenta distorções, pois partiu da divisão do custo total pelo número de vagas, mas alguns módulos de instalações comuns são fixos, ou seja, independem do número de vagas;
g.4) o valor de desmontagem e transporte já foi glosado pela unidade técnica;
g.5) para a estimativa de preço a Petrobras utilizou o contrato celebrado para a construção do MTA na P-50 cujo objeto era semelhante;
g.6) considerados todos os custos o valor final fica maior do que o pago na SAE;
h) quanto à SAE 3549.01 PIR - 083 - Extensão de Prazo - R$ 16.500.000,00 (peça 141, p. 54-62, peça 193, p. 27-38 e peça142, p. 7-8) 
h.1) como as bases do contrato original foram modificadas não há como a alteração ocorrer nas bases iniciais de custo;
h.2) a extensão de prazo ocorreu em uma fase de pico em que mobilização de equipamentos e pessoal é mais intensa;
h.3) os custos de desmobilização seriam mais elevados e os prazos adicionais de desmobilização e nova mobilização impediriam o cumprimento da data de embarque das obras;
h.4) os profissionais e equipamentos foram trazidos de diversos pontos do território nacional, o que complica a logística de desmobilização;
h.5) após a paralisação, a execução física da obra acelerou-se para cumprimento do prazo perfazendo-se maior percentual físico em menor espaço de tempo valendo-se de mão de obra indireta especializada;
h.6) o incremento na mão de obra indireta ocorreu na expectativa de liberação dos serviços, incluindo os acréscimos em relação aos quantitativos originais e a mitigação dos atrasos;
h.7) a extensão de prazo acarretou impacto no andamento dos serviços;
h.8) o SINAPI não pode ser utilizado no presente caso, pois a contratação ocorreu entre empresas de direito privado e a construção era tecnicamente inédita e não uma obra de engenharia civil comum, mas, sim de engenharia industrial mais complexa;
h.9) diante desse fato, a mão de obra veio de fora do Estado da Bahia, o que impede a adoção das medias salariais praticadas no estado; mesmo os empregados provenientes da Bahia deveriam ter seus salários equiparados os que vieram de fora sob pena de violar lei trabalhista;
h.10) a transferência dos profissionais gera custos, como adicionais de transferência, incentivo à mobilidade e viagens periódicas de visita à família, conforme previsto no Plano de Gestão de Recursos Humanos da contratada;
h.11) diante da complexidade técnica do empreendimento considera natural que os profissionais sejam melhores remunerados;
h.12) a comparação realizada com a SAE 38 é inadequada, pois a SAE em análise refere-se a período distinto da obra: o efetivo de permanência foi de 1998 homens-mês (efetivo 572) enquanto que na SAE 38 foi de 449 homens-mês (efetivo 90) (peça 193, p. 30) , o que pode ser comprovado pelos relatórios mensais entregues pela Petrobras;
h.13) o mesmo ocorre com os equipamentos em proporção maior à da mão de obra;
h.14) se utilizada a proporção da mão de obra indireta do histograma baseline, já haveria uma diferença que se aplicada a proporcionalidade elevaria o valor da SAE 3549.01 -PIR-083 para R$ 15.184.056,10;
h.15) anexa tabela (peça 193, p. 29) com cálculo da mão de obra contendo os custos efetivamente incorridos, abatidos em 40% para refletir a parte da produção perdida; a fonte dos salários é a mesma apresentada para a SAE 38;
h.16) os valores relativos à paralisação dos serviços podem ser comprovados pela Curva de Andamento Físico da Construção (peça 193, p. 31) ;
h.17) a unidade técnica utilizou equivocadamente a curva de andamento do EPC (peça 33, p. 55) ao invés da curva de andamento da construção e montagem (peça 33, p. 57) ;
h.18) não foram considerados todos os custos indiretos admitidos na SAE 38, o que deveria ser feito a título de isonomia (peça 193, p. 34) ; o mesmo valeria para administração central em 5%;
h.19) também não foram adicionados os custos com subcontratos vigentes durante o período de extensão do prazo, o que foi apresentado anteriormente pelo consórcio (R$ 3.266.563,24) e pelo orçamento da Petrobras baseado na estimativa da empresa Rumar (R$ 4.500.000,00) ;
h.20) foram relacionadas na SAE todas as empresas subcontratadas, o escopo de cada uma e os motivos da ocorrência dos custos adicionais (peça 81, p. 28) ;
h.21) apresentou nova planilha de subcontratação que efetivamente onerou o contrato durante a extensão de prazo, tendo absorvido os custos adicionais das demais subcontratações (peça 193, p. 36) ;
h.22) quanto aos subcontratados explica que: a conclusão do sistema de ar condicionado foi postergada, tendo a empresa mantido mão de obra, equipamentos alugados mobilizados; a equipe de gestão e comissionamento foi mantida durante o período de extensão; a empresa Siemens manteve mobilizado pessoal de assistência à instalação e comissionamento; permaneceram mobilizados também equipamentos importados (os 'boogies') , tendo sido pago aluguel mesmo não sendo utilizados;
h.23) considerados todos os custos o valor final fica maior do que o pago na SAE;
h. 24) a medição acumulada prevista era de 52,5% e a realizada foi de 40,94 %;
h.25) além disso, o acréscimo de mão de obra no período, alegado pela auditoria técnica, ocorreu apenas em maio/2005, devido a necessidade de mobilização da equipe para a execução do respectivo aditivo contratual, então com previsão de assinatura em junho, e já considerando o tempo necessário para treinamento de pessoal e preparação do canteiro de obras.
Análise
1.19. Leitura atenta dos argumentos apresentados pelas recorrentes permitiu verificar tratar-se de matéria especializada. Diante da nova postura de especialização desta Corte, elaboraram-se quesitos examinados pela secretaria especializada, SeinfraPetróleo, no âmbito da instrução de peça 249.
1.20. Note-se que, inicialmente, as recorrentes arguem a necessidade de Demonstrativo de Formação de Preço para verificação do valor devido em cada Solicitação de Alteração de Escopo - SAE. Questionou-se, assim, diante dos argumentos apresentados bem como do posicionamento da equipe de auditoria (peça 6, p. 17) e da decisão recorrida, a obrigatoriedade desse documento para comprovar a adequação dos valores pagos pelas SAEs e para a análise do desequilíbrio econômico financeiro do contrato.
1.21. Anui-se ao entendimento da unidade técnica especializada, o qual concluiu que a DFP é um dos instrumentos possíveis para apuração de valores pagos no âmbito das SAEs. Nessa linha, caso haja outro disponível este também pode ser utilizado a fim de preservar o princípio constitucional da transparência e do controle, já que a ausência da DFP não constitui óbice legal ao trabalho do TCU. Assim dispôs a unidade técnica especializada (peça 249, p. 7 e 29) :  
32. E é nessa linha que se conclui. Não se está a solicitar um documento denominado DFP, que, no caso em tela, nunca existiu. O documento necessário a comprovar o alegado desequilíbrio econômico-financeiro, sob qualquer denominação, deve ser apto a comprovar os valores efetivamente incorridos e mostrar suas diferenças em relação ao valor contratado, para cada SAE. Nos momentos processuais anteriores, na falta desses elementos, foi determinada uma glosa dos valores pagos, mas, toda vez que algum desses elementos comprobatórios foi trazido aos autos, o valor da glosa foi diminuído. 
33. Tanto se pode crer nessa afirmação que, sempre que foram comprovados os gastos incorridos, seja pela Petrobras ou pelo Consórcio, não se olvidou em considerá-los e, assim, os valores propostos de glosa foram reduzidos. Dos iniciais R$ 70.496.000,00 propostos, após as comprovações parciais, a unidade técnica reduziu para R$ 58.467.248,02 e, finalmente, após novas apresentações no gabinete do Relator, chegaram aos atuais R$ 37.444.975,95. Isso em um contrato no qual foram promovidas mais de cem alterações de escopo, as quais, em três termos aditivos, ensejaram aumento do valor contratual em R$ 197.957.881,87.
34. Em conclusão, é necessário que os recorrentes apresentem os detalhamentos dos orçamentos, que demonstrem a adequação dos valores constantes da contratação inicial, bem como das solicitações de alterações questionadas. Tal detalhamento pode ser apresentado por meio de um DFP ou qualquer outro artefato que atinja esse fim, em homenagem ao princípio constitucional da transparência, que deve ser adotado por toda a Administração Pública.
 (...) 
192.	Diante do exposto, emite-se o presente parecer, no sentido de que:
192.1.	O orçamento detalhado, evidenciado em um Demonstrativo de Formação de Preço (DFP) , ou em qualquer outro artefato que contenha tais informações, é documento imprescindível para comprovar a adequação dos valores pagos pelas SAE e para a análise de eventual desequilíbrio econômico-financeiro do contrato, devendo constar da contratação, bem como de cada SAE elaborada. Porém, uma vez arguido um prejuízo financeiro por uma contratação (original e aditivos) não devidamente explicada (preços e quantidades) , sua ausência não pode ser motivo para impedir o Tribunal de cumprir sua missão constitucional de zelar pelos recursos da empresa pública e verificar sua correta aplicação. A falta de tal instrumento afeta sobremaneira a atividade de controle e, no caso concreto, levou a equipe a desenvolver metodologia de cálculo.
1.22.  Em seguida, as recorrentes questionaram se a metodologia adotada pela decisão recorrida para cálculo do valor a ser glosado em cada SAE é válida. A unidade técnica entendeu que sim, pois atende plenamente ao princípio do devido processo legal, e seus corolários, os princípios da ampla defesa e do contraditório, na medida em que os recorrentes fazem uso da metodologia em sua argumentação bem como, por ser analítica incidindo separadamente para cada SAE, possibilitou mediante comprovação de despesas, o afastamento de valores antes considerados indevidos. A metodologia utilizada considerou valores estimados à época da contratação e aqueles comprovadamente incorridos. Portanto, anui-se ao entendimento exposto à peça 249, p. 7-8 e 29-30, senão veja-se:
II. Da metodologia adotada para cálculo dos valores de glosa
35.	Neste ponto, há que se considerar que, mesmo sem a apresentação, pela Petrobras, da documentação solicitada no âmbito da fiscalização, a equipe se esforçou na obtenção de evidências de dispêndios, análise das informações prestadas e comparação com sistemas oficiais de preços, no intuito de apurar os valores razoáveis para cada uma das SAE.
36.	A metodologia adotada no Acórdão 3495/2012-TCU-Plenário consistiu na análise das alterações de valores estimados à época da contratação e aqueles efetivamente incorridos, buscando avaliar a regularidade das SAE. O trabalho foi realizado de forma analítica e para cada SAE foram consideradas as particularidades envolvidas. Diante da ausência dos DFP, buscaram-se outras referências para avaliação dos valores. Nos casos em que não foram apresentadas informações suficientes para demonstrar a regularidade dos novos valores praticados, houve glosa.
37.	Mais do que se afirmar como válida, a metodologia é a única possível no caso concreto, no qual a falta de apresentação de comprovantes de dispêndios ou de orçamentos detalhados, que balizaram as propostas, produziu prejuízo ao adequado exame sobre as questões de economicidade e justa remuneração por serviços prestados como ferramenta de controle.
38.	Ademais, em muitos casos, os próprios recorrentes se socorrem dos cálculos formulados pela unidade técnica, alterando apenas os valores. Neste ponto, fica demonstrado que, em parte, eles mesmos ratificam a metodologia, porém não logram êxito em comprovar tais valores glosados e, muitas vezes, chegam a valores maiores que os constantes das propostas suportes às alterações, como se a diferença pudesse ficar a favor da Petrobras, algo que não se considera crível no ambiente profissional e formal em que se devem pautar as negociações entre empresas.
39.	Tal situação pode ser verificada no aditamento do Pedido de Reexame do Consórcio (peça 193, p. 16) , quando, ao questionar os valores da SAE 3546.01-PIR-032 - Reequilíbrio do Preço do Aço, se utiliza da tabela elaborada pela unidade técnica, altera os valores para os que considera corretos e chega à conclusão de o valor correto seria de R$ 22.457.585,02, sendo que o valor original da SAE é de R$ 16.500.000,00. Na mesma peça, ao questionar a SAE 3549.01-PIR-038 - Custo Indireto de Permanência (150 dias) (peça 193, p.22) a tabela final chega a um valor de R$ 9.181.403,37 para um valor original solicitado de R$ 7.000.000,00.
40.	Repisa-se que a metodologia e a análise dos valores comprovados, mesmo que precariamente pelos requerentes, foi o que permitiu o recálculo e a conclusão dos valores de glosa, que perfazem os atuais R$ 37.444.975,95.
41.	Portanto, considera-se válida a metodologia empregada para o cálculo das alterações em tela e a consequente glosa de valores considerados excessivos.
 (...) 
192.2.	A metodologia adotada pela decisão recorrida para cálculo do valor a ser glosado em cada SAE é válida, uma vez que, em não se tendo os orçamentos detalhados, foram utilizadas análises e comparações. Os próprios recorrentes, muitas vezes se valeram da metodologia para tentar justificar os valores contidos nas SAE, ao invés de apresentar comprovações, que em uma obra já findada, não deveria ser tarefa de alta complexidade. Destacamos que sempre que os requerentes apresentaram comprovações, ainda que precárias, este Tribunal não se furtou de as considerar, em benefício dos recorrentes.
1.23. Os recorrentes discorrem acerca de cada solicitação de alteração de escopo questionada pela auditoria de acompanhamento. Concluem, diante dos parâmetros e tabelas apresentados, inexistir valor a se glosado. Como a metodologia adotada pelo acórdão recorrida é válida, considerando os novos argumentos e planilhas apresentadas em sede recursal, a unidade técnica especializada demonstrou o valor que deve ser glosado em cada SAE. O trabalho realizado pela SeinfraPetróleo é detalhado e cuidadoso e deve ser acolhido integralmente. Isto porque, utilizando-se da metodologia adotada pela decisão recorrida, debruçou-se sobre cada SAE enfrentando os argumentos e planilhas apresentados pelos recorrentes, acolhendo as argumentações quando havia plausibilidade bem como comprovantes dos custos incorridos, o que possibilitou redução parcial do débito. Anui-se, assim, integralmente à instrução de peça 249, destacando-se as seguintes conclusões às p. 8, 13, 14, 17, 23 e 27-29: 
III. Dos valores de glosa de cada Solicitação de Alteração de Escopo (SAE) 
44.	Passa-se então a analisar os valores de cada SAE, em confronto aos argumentos ora apresentados.
III.1 SAE 3546.01-PIR-032 - Reequilíbrio do Preço do Aço
45.	Essa SAE, no montante de R$ 16.500.000,00 (valor histórico) , originou-se de pleito do Consórcio que argumentou grande aumento no preço do aço, tanto no mercado nacional quanto no mercado externo, que teria afetado o equilíbrio da equação econômico-financeira do contrato.
 (...) 
47.	Após a apresentação de novas alegações, recebidas como memorial, com base na proposta comercial do fornecedor do consórcio, entendeu-se que poderia ser aceito como devido o valor de R$ 4.321.778,93, com o qual o valor da glosa passou para R$ 12.178.221,07, conforme consta do acórdão recorrido.
 (...) 
77.	Diante dessa análise, conclui-se que os requerentes, em seu recurso, ao contrário de esclarecer objetivamente as questões promovidas pelo aresto, cuidaram apenas de repetir alegações já repelidas ou apresentar como argumentos apenas frases retóricas, sem ajuntar qualquer suporte para as afirmações. 
78.	No estado atual, quando já exaurido o contrato entre o Consórcio e a Usimec, o meio de prova óbvio para demonstrar o que foi realmente pago consistiria na apresentação de notas fiscais ou quaisquer outros comprovantes de pagamentos, providência nunca realizada, nem no processo, nem no recurso. Portanto mantém-se o entendimento de adequação do valor calculado em R$ 4.321.778,93 e a consequente glosa de R$ 12.178.221,07.
III.2 SAE 3549.01-PIR-038 - Custo Indireto de Permanência (150 dias) 
79.	Originalmente, essa SAE, que tinha o valor histórico de R$ 7.000.000,00, foi justificada argumentando que, com a extensão dos prazos de projeto, suprimento, construção e montagem, embarque e peiação, o Consórcio incorreria em acréscimos de custos indiretos relativos à sua permanência no canteiro de obras e nos escritórios de São Paulo, que deveriam ser ressarcidos.
80.	De início, a 1ª Secex propôs a glosa do valor de R$ 2.125.381,67 para essa SAE. Em momento posterior, após a apresentação de argumentos do consórcio e da Petrobras, parcialmente acatados, a decisão prolatada no acórdão entendeu ser R$ 5.401.566,56 o valor correto para o custo de permanência e consequentemente indicou o valor de glosa de R$ 1.598.433,44.
 (...) 
101.	Considerados os valores finais constantes da tabela apresentada pelo Consórcio (peça 193, p. 22) , os custos indiretos somariam R$ 9.181.403,37. Relembrando que o valor original da SAE é de R$ 7 milhões, novamente nos deparamos com a retórica como ferramenta de convencimento, uma vez que não se tem qualquer comprovação ou justificativa dos gastos ou de se ter aceitado mais de R$ 2 milhões de desconto dos valores supostamente incorridos.
102.	Das alegações apresentadas, considera-se justa a diminuição da glosa em R$ 103.418,29, como resultado da aplicação do adicional de 30% sobre os salários do Engenheiro Chefe do Controle de Qualidade e do Engenheiro Chefe da Obra e o novo valor obtido para a SAE em R$ 5.504.984,85.  Assim, o valor glosado passa a ser de R$ 1.495.015,15, merecendo essa reforma, pontual, no acórdão recorrido.
III.3 SAE 3549.01-PIR-047 - Aumento do Peso da Plataforma
103.	Esta alteração, cujo valor original era de R$ 20 milhões, consistiu no aumento do peso do topside, referente a 360 toneladas de estruturas metálicas e 310,25 toneladas de válvulas de controle, conforme justificativa da Petrobras.
104.	Na análise efetuada, a 1ª Secex afirmou que, por ter tratado de contratação por valor global e uma vez não comprovadas alterações posteriores do projeto básico/FEED (Front End Engeneering Design) , que tenham modificado o objeto contratado e que não tenham sido remuneradas por SAE específica, a única hipótese que autorizaria o aumento do valor pactuado seria a comprovação da existência de desequilíbrio econômico-financeiro do contrato.
105.	Explicou, outrossim, que não se comprovou que o aumento do peso da plataforma tenha causado tal desequilíbrio, pois falta a comprovação dos custos (peso e preços) considerados na proposta e o demonstrativo efetivo dos impactos do aumento de peso, ou seja, dos preços da SAE, que deveria considerar os custos efetivamente incorridos pela contratada. Conclui, assim, por entender injustificada a elaboração da SAE, devendo todo o seu valor ser glosado.
106.	Posteriormente, em seu voto, tal qual o ocorrido na SAE 3546.01-PIR-032, relativa ao reequilíbrio do preço do aço, considerou-se as informações minimamente comprovadas constantes do Anexo 37 (peça 139) , excepcionalmente aceito como memorial, e chegou-se ao valor considerado justo de R$ 9.814.967,12 e consequente glosa de R$ 10.185.032,88.
142.	Portanto, tratam-se de argumentações já vencidas nos autos, sem que se tenha trazido nada de novo, ou qualquer comprovação das alegações ora repetidas. O Eminente Relator concorda com a unidade técnica, quando, no item 4.3.5 de seu voto (peça 13, p. 97) cita trecho do relatório, aqui novamente reproduzido: 
tratando-se de contratação por preço global, e não havendo disposição específica no instrumento convocatório e no contrato que limite determinado risco, a responsabilidade por variações de quantitativos que não decorram de alteração de projeto fica para a contratada, a menos que se demonstre a ocorrência de desequilíbrio econômico-financeiro do contrato. (voto condutor do Acórdão 3495/2012-TCU-Plenário) 
143.	Diante dessa análise, não há o que se reparar a decisão prolatada no acórdão, mantendo-se o entendimento de que os valores propostos para esta glosa estão corretos.
III.4 SAE 3549.01-PIR-077 - Módulo Temporário de Alojamento
144.	Em resumo, os requerentes alegam que a SAE remuneraria 148 vagas, que vinte vagas foram adicionadas sem nenhum custo, que o cálculo constante do acórdão apresentaria distorções por ter partido da divisão do custo total pelo número de vagas, que o valor da desmontagem e transporte já haveria sido glosado no cálculo da unidade técnica, que a estimativa da Petrobras utilizou o contrato celebrado para a construção do MAT da plataforma P-50, cujo objeto seria semelhante e finalmente que, se considerados todos os custos, o valor final seria maior que o pago na SAE.
 (...) 
176.	Nesse ponto, há uma concordância parcial com os argumentos apresentados, na medida em que se questiona o cálculo, por ele ter sido feito com base em proporcionalidade a de outra SAE, a de Custo Direto de Permanência (150 dias) , porém os efetivos de pessoal seriam muito discrepantes entre a SAE de extensão de prazo e aquela. 
177.	Ressalva-se que esse cálculo foi o único possível de ser feito até aquele momento, pelo Eminente Relator, em benefício dos recorrentes, já que, até aqui, não tinham sido apresentados quaisquer outros valores ou referenciais quantitativos que pudessem ser considerados para a SAE de extensão de prazo. Relembrando que na instrução da unidade técnica, essa falta levou a que se propusesse glosa total da SAE em tela e não parcial como findou o voto do Eminente Relator.
178.	Nos documentos ora enviados, constam informações, que, em nome da coerência ao adotado no processo, devem ser consideradas para cálculo dos quantitativos de colaboradores envolvidos na SAE em análise. Nota-se que na tabela constante da peça 193, p. 29, foram utilizados os valores de remuneração em acordo com o aceito na SAE 3549.01-PIR-038 - Custo Indireto de Permanência (150 dias) e, portanto, tal qual procedimento adotado na análise da referida SAE, aceita-se aqui esses valores como corretos, totalizando R$ 7.641.603,59.
179.	Para cálculo do valor da SAE, seguimos o seguinte raciocínio: acrescentamos ao valor da tabela de mão-de-obra, R$ 2.577.481,20 referentes aos equipamentos, que já haviam sido aceitos no voto condutor do presente acórdão e chegamos ao total de R$ 10.219.084,79. Ao final, lançamos mão do índice de correção do contrato, de 16,49%, e chegamos ao valor na data-base de R$ 8.772.499,61.
 (...) 
186.	Um primeiro ponto a destacar é que, as alegações acerca dos itens 1, 4, 5 e 11, em nada se conectam com o questionamento desta Corte, uma vez que são utilizados para justificar a real ocorrência dos eventos que culminariam com a extensão do prazo, enquanto que o cerne da questão é o de comprovar os custos incorridos por essa.
187.	Ademais, os valores ora informados não merecem crédito, uma vez que a tabela apresentada no aditamento do pedido de reexame (peça 193, p. 36) se trata de mera repetição da já apresentada no Anexo 16 (peça 81, p. 28) , com o acréscimo de apenas uma coluna indicando valores para alguns prestadores de serviço, sem qualquer espécie de evidência, como notas fiscais, recibos, ou qualquer outro documento que se possa balizar para crer nesses valores. Vai além, afirma que, para as empresas em que não há valor associado, o consórcio teria absorvido estes custos, sem repassá-los, sem justificar o motivo desse procedimento.
188.	Ao final, concluem em uma tabela (peça 193, p. 37) que, tudo considerado, o valor final da SAE seria de R$ 17.621.469,40, superior ao valor original da SAE (R$ 16.500.00,00) .
189.	O argumento foi repetido em várias justificativas apresentadas e não encontra amparo, seja nas informações prestadas, seja na própria lógica de negócios que pautam os contratos entre empresas. Ao invés de apresentar comprovações das afirmações, busca-se sensibilizar as avaliações com a retórica e, portanto, são afirmações desconsideradas.
190.	A Petrobras por sua vez alega alterações no planejamento original, faz considerações sobre o avanço financeiro realizado menor do que o previsto e da vantagem em se manter a equipe mobilizada, para evitar maiores custos, tendo em vista a previsão de assinatura do aditivo contratual (peça 142, p. 7 e 8) :
Houve uma alteração do planejamento original, tendo em vista o atraso na assinatura do Aditivo 1 e devido ao impacto ocasionado por alterações de escopo na entrega de materiais.
Ressalte-se que o atraso das atividades do projeto foi superior ao período negociado, tendo sido impactado pelo atraso da entrega dos materiais.
Ressalte-se, ainda, que o comissionamento não havia sido detalhado em nenhum dos dois relatórios face ao estágio de complementação dos sistemas. E mais, a medição financeira acumulada prevista era de 52,5%, sendo realizado 40,94%.
 (...) 
Além disso, o acréscimo de mão de obra no período, alegado pela auditoria técnica, ocorreu apenas em maio/2005, devido a necessidade de mobilização da equipe para a execução do respectivo aditivo contratual, então com previsão de assinatura em junho, e já considerando o tempo necessário para treinamento de pessoal e preparação do canteiro de obras.
191.	As alegações acima em nada alteram o entendimento, além do já considerado recálculo apresentado entre os parágrafos 176 e 179 do presente parecer e, portanto, não contribuem para qualquer nova alteração na conclusão desta SAE, sendo assim desconsiderados.
 (...) 
192.3.	Considerando os argumentos e planilhas apresentadas em sede recursal, a linha coerente com o adotado ao longo do processo, concedendo o benefício da dúvida aos recorrentes, os cálculos conferidos levaram aos seguintes valores, para cada SAE:
	SAE
	Valor Calculado
	Glosa

	SAE 3546.01-PIR-032 - Reequilíbrio do Preço do Aço
	R$ 4.321.778,93
	R$ 12.178.221,07

	SAE 3549.01-PIR-038 - Custo Indireto de Permanência (150 dias) 
	R$ 5.504.984,85
	R$ 1.495.015,15

	SAE 3549.01-PIR-047 - Aumento do Peso da Plataforma
	R$ 9.814.967,12
	R$ 10.185.032,88

	SAE 3549.01-PIR-077 - Módulo Temporário de Alojamento
	R$ 7.154.133,65
	R$ 3.341.866,35

	SAE 3549.01-PIR-083 - Extensão do Prazo
	R$ 8.772.499,61
	R$ 7.727.500,39

193.	Como se pode observar, mereceram reparo a SAE 3549.01-PIR-038 - Custo Indireto de Permanência (150 dias) e a SAE 3549.01-PIR-083 - Extensão do Prazo, levando a uma redução no valor da glosa em R$ 2.517.340,11. 
194.	Considerando esses cálculos, o valor considerado para esse conjunto de Solicitações de Alterações de Escopo ficou em R$ 35.568.364,16 e consequentemente o valor total da glosa deve ser de R$ 34.927.635,84.
1.24. Leitura atenta dos excertos acima destacados permite concluir pela necessidade de conceder provimento parcial ao presente recurso, a fim de reduzir o valor das SAEs conforme a profícua análise da unidade técnica especializada SeinfraPetróleo.
	SAE
	Valor Anterior
	Novo Valor Proposto

	SAE 3549.01-PIR-038 - Custo Indireto de Permanência (150 dias) 
	R$ 1.598.433,44
	R$ 1.495.015,15

	SAE 3549.01-PIR-083 - Extensão do Prazo
	R$ 10.141.422,21
	R$ 7.727.500,39

1.25. O valor total reduzirá de R$ 37.444.975,95 para R$ 34.927.635,84 conforme proposta da SeinfraPetróleo, com a qual se anui.
1.26. Importante, ainda, tecer algumas considerações a respeito do monitoramento da determinação que ora se altera pontualmente, mas que se mantém em sua essência. Veja-se o seu teor:
	9.1. determinar à Petróleo Brasileiro S/A - Petrobras que:
	9.1.1. adote providências no sentido de obter o ressarcimento da importância de R$ 37.444.975,95 (trinta e sete milhões, quatrocentos e quarenta e quatro mil, novecentos e setenta e cinco reais e noventa e cinco centavos) , referente aos valores indevidamente pagos ao Consórcio PRA-1 Módulos, por conta das Solicitações de Alteração de Escopo a seguir identificadas, no âmbito do Contrato 834.2.004.04-0, além dos valores pagos a título de reajuste sobre a referida importância, instaurando, inclusive, se necessário, a competente Tomada de Contas Especial:
	9.1.1.1. SAE 3546.01 - PIR - 032 - Reequilíbrio do Preço do Aço - glosa do valor parcial de R$ 12.178.221,07 (doze milhões cento e setenta e oito mil duzentos e vinte e um reais e sete centavos) ;
	9.1.1.2. SAE 3549.01 - PIR - 038 - Custo Indireto de Permanência (150 dias) - glosa do valor parcial de R$ 1.598.433,44 (hum milhão, quinhentos e noventa e oito mil, quatrocentos e trinta e três reais e quarenta e quatro centavos) ;
	9.1.1.3. SAE 3549.01 - PIR - 047 - Aumento do Peso da Plataforma - glosa do valor parcial de R$ 10.185.032,88 (dez milhões, cento e oitenta mil, trinta e dois reais e oitenta e oito centavos) ;
	9.1.1.4. SAE 3549.01 PIR - 077 - Módulo Temporário de alojamento - glosa do valor parcial de R$ 3.341.866,35 (três milhões trezentos e quarenta e um mil oitocentos e sessenta e seis reais e trinta e cinco centavos) ;
	9.1.1.5. SAE 3549.01 PIR - 083 - Extensão de Prazo - glosa do valor parcial de R$ 10.141.422,21 (dez milhões, cento e quarenta e um mil, quatrocentos e vinte e dois reais e vinte e um centavos) ;
	9.1.2. encaminhe a este Tribunal, no prazo de 60 (sessenta) dias, informações quanto ao cumprimento da determinação constante do subitem anterior, encaminhando, inclusive, os respectivos documentos comprobatórios;
1.27. Propor-se-á sejam alterados os subitens 9.1.1, 9.1.1.2 e 9.1.1.5 da determinação recorrida para expressarem os valores respectivos de R$ 34.927.635,84, R$ 1.495.015,15 e R$ 7.727.500,39.
1.28. Atente-se que a decisão recorrida foi proferida no exercício de 2012, cabendo ao monitoramento do Acórdão 3495/2012-TCU-Plenário acompanhar o adequado cumprimento da determinação a fim de averiguar a necessidade de converter o presente processo em TCE caso se constate a impossibilidade de a Petrobras adotar as providências necessárias no sentido de obter o ressarcimento da importância de R$ 34.927.635,84 indevidamente paga ao Consórcio PRA-1 Módulos.
CONCLUSÃO
Das análises anteriores, conclui-se a necessidade de dar provimento parcial ao recurso a fim de reformar a decisão recorrida para reduzir o valor constante dos subitens 9.1.1, 9.1.1.2 e 9.1.1.5 passando a expressar os valores respectivos de R$ 34.927.635,84, R$ 1.495.015,15 e R$ 7.727.500,39 diante do acolhimento parcial dos argumentos apresentados pelos recorrentes. 
PROPOSTA DE ENCAMINHAMENTO
Ante o exposto, submete-se à consideração superior a presente análise dos pedidos de reexame interpostos por Petróleo Brasileiro S/A - Petrobras e Construtora Norberto Odebrecht S/A e UTC Engenharia S/A (integrantes do Consórcio PRA-1 Módulos) contra o Acórdão 3495/2012-TCU-Plenário, propondo-se: com fundamento no art. 48 c/c os arts. 32 e 33 da Lei 8.443/1992:
a) conhecer dos recursos e, no mérito, dar-lhes provimento parcial a fim de reduzir o valor constante dos subitens 9.1.1, 9.1.1.2 e 9.1.1.5 do acórdão recorrido passando a expressar os valores respectivos de R$ 34.927.635,84, R$ 1.495.015,15 e R$ 7.727.500,39; e
b) dar ciência da deliberação aos recorrentes, bem como aos demais interessados."
Instrução da Secretaria de Fiscalização de Infraestrutura de Petróleo e Gás Natural (peça 249) :
"INTRODUÇÃO
Trata-se de parecer de unidade especializada, solicitado pela Secretaria de Recursos - Serur, acerca dos pedidos de reexame (peças 141, 142 e 193) interpostos pela Petróleo Brasileiro S/A - Petrobras e pelo Consórcio PRA-1 Módulos, integrado pela Construtora Norberto Odebrecht S/A e UTC Engenharia S/A, contra o Acórdão 3495/2012-TCU-Plenário (peça 13, p. 103 e 104) , de relatoria do Ministro Aroldo Cedraz, que apreciou os resultados do acompanhamento na construção da Plataforma de Rebombeio Autônoma (PRA-1) , na bacia de Campos, pela Petrobras.
Tal ação de controle foi realizada pela hoje extinta 1ª Secretaria de Controle Externo - 1ª Secex, na forma determinada pelo Acórdão 2066/2004-TCU-Plenário, de relatoria do Ministro Ubiratan Aguiar. A decisão recorrida, Acórdão 3495/2012-TCU-Plenário, abrange o contrato 834.2.004.04-0, relativo a engenharia, suprimento, construção, montagem, instalação e integração (EPCI - Engineering Procurement Construction Installation) dos topsides da mencionada plataforma e apresenta as seguintes determinações:
9.1. determinar à Petróleo Brasileiro S/A - Petrobras que:
9.1.1. adote providências no sentido de obter o ressarcimento da importância de R$ 37.444.975,95 (trinta e sete milhões, quatrocentos e quarenta e quatro mil, novecentos e setenta e cinco reais e noventa e cinco centavos) , referente aos valores indevidamente pagos ao Consórcio PRA-1 Módulos, por conta das Solicitações de Alteração de Escopo [SAE] a seguir identificadas, no âmbito do Contrato 834.2.004.04-0, além dos valores pagos a título de reajuste sobre a referida importância, instaurando, inclusive, se necessário, a competente Tomada de Contas Especial:
9.1.1.1. SAE 3546.01 - PIR - 032 - Reequilíbrio do Preço do Aço - glosa do valor parcial de R$ 12.178.221,07 (doze milhões cento e setenta e oito mil duzentos e vinte e um reais e sete centavos) ;
9.1.1.2. SAE 3549.01 - PIR - 038 - Custo Indireto de Permanência (150 dias) - glosa do valor parcial de R$ 1.598.433,44 (hum milhão, quinhentos e noventa e oito mil, quatrocentos e trinta e três reais e quarenta e quatro centavos) ;
9.1.1.3. SAE 3549.01 - PIR - 047 - Aumento do Peso da Plataforma - glosa do valor parcial de R$ 10.185.032,88 (dez milhões, cento e oitenta mil, trinta e dois reais e oitenta e oito centavos) ;
9.1.1.4. SAE 3549.01 PIR - 077 - Módulo Temporário de alojamento - glosa do valor parcial de R$ 3.341.866,35 (três milhões trezentos e quarenta e um mil oitocentos e sessenta e seis reais e trinta e cinco centavos) ;
9.1.1.5. SAE 3549.01 PIR - 083 - Extensão de Prazo - glosa do valor parcial de R$ 10.141.422,21 (dez milhões, cento e quarenta e um mil, quatrocentos e vinte e dois reais e vinte e um centavos) ;
 (...) 
Em análise dos recursos interpostos, em face das especificidades envolvidas, a Secretaria de Recursos (Serur) solicitou parecer de unidade especializada para responder os seguintes questionamentos (peça 223, p. 11) :
14.1. Diante dos argumentos apresentados bem como do posicionamento da equipe de auditoria (peça 6, p. 17) e da decisão recorrida, o Demonstrativo de Formação de Preço [DFP] é documento imprescindível para comprovar a adequação dos valores pagos pelas SAEs e para a análise do desequilíbrio econômico financeiro do contrato devendo constar em cada SAE elaborada?
14.2. A metodologia adotada pela decisão recorrida para cálculo do valor a ser glosado em cada SAE é válida? 
14.3. Se a resposta for positiva, considerando os argumentos e planilhas apresentadas em sede recursal, requer-se seja demonstrado qual valor deve ser glosado em cada SAE.
14.4. Se a reposta for negativa, qual seria a metodologia ideal para cálculo do valor devido em cada SAE considerando as provas constantes dos autos? Diante dessa nova metodologia, requer seja demonstrado qual valor dever glosado em cada SAE.
Por meio dos despachos às peças 227 e 233, a Exma. Ministra Ana Arraes, relatora dos pedidos de reexame, posicionou-se de acordo com a proposta da Serur.
HISTÓRICO
A PRA-1 tem por finalidade receber o óleo extraído a partir de outras Unidades Estacionárias de Produção (UEP) e bombeá-lo para oleodutos e navios do tipo Floating Storage and Off-loading (FSO) , por meio dos quais será transportado até o continente. Trata-se de plataforma fixa, composta por módulos, identificados como topsides (estruturas que compõem o convés da plataforma e mais os equipamentos nele montados, que consistem em máquinas, bombas, tubulação, alongamentos, salas de controle e outros) , sustentados em uma estrutura metálica em formato de torre, a jaqueta, apoiada no solo e a ele fixada por meio de estacas, em uma lâmina d'água de 106 metros.
De início, a plataforma foi planejada para receber o óleo extraído pela UEP e bombeá-lo para um oleoduto que o transportaria para o continente. No entanto, problemas na obtenção de licença ambiental para construção na parte terrestre desse oleoduto frustraram essa concepção original e a PRA-1 passou então a bombear o óleo para navios do tipo FSO.
Conforme consta dos autos, a construção foi dividida em quatro contratos: fornecimento das estacas e construção da jaqueta; construção e montagem do módulo de fornecimento de energia; fornecimento das bombas que escoam o petróleo para os FSO; e o EPCI (Engineering, Procurement, Construction and Installation) dos topsides. Este último contrato é o objeto da fiscalização, cujo acórdão é agora recorrido.
A contratação foi objeto de convite internacional, tendo todas as licitantes sido desclassificadas. A Petrobras optou, então, por uma contratação direta com o Consórcio PRA-1, constituído pelas empresas Construtora Norberto Odebrecht S/A e UTC Engenharia S/A. Assinou o contrato pela estatal o então diretor Jorge Luiz Zelada.
O valor inicial do contrato era de R$ 988.968.762,37, considerando a data base em abril de 2004, e o prazo de novecentos dias. Após cinco aditivos, o valor subiu para R$ 1.222.426.644,24 e o prazo para 1.266 dias, findando em 31/12/2007.
Esses aditivos foram formalizados após as Solicitações de Alteração de Escopo - SAE. Dentre as várias SAE existentes na contratação da Petrobras, as que interessam ao presente processo são aquelas explicitadas no acórdão recorrido, e para as quais a Serur solicita a manifestação da unidade especializada: SAE 3549.01-PIR-038, integrante do Aditivo 1, SAE 3546.01-PIR-032, integrante do Aditivo 2, e SAE 3549.01-PIR-047, SAE 3549.01-PIR-077 e SAE 3549.01-PIR-083, integrantes do Aditivo 3.
ANÁLISES DAS QUESTÕES DA SERUR	
As análises a seguir buscam responder às questões formuladas pela Serur.
Da necessidade do Demonstrativo de Formação de Preços (DFP) 
É notável na legislação brasileira, aplicáveis tanto à Administração direta quanto à indireta, alguns mecanismos para que as contratações atinjam os propósitos de obter as condições mais vantajosas, e outros, que permitam verificar a correta aplicação de recursos, em benefício do interesse público. Entre esses mecanismos, pode ser citada a demonstração nos certames, de planilhas de orçamento detalhado das propostas dos licitantes ou de qualquer outro artefato que permita a avaliação pormenorizada dos valores unitários dos bens e serviços. Na Petrobras, este instrumento é consagrado com a nomenclatura de Demonstrativo de Formação de Preços, ou simplesmente DFP.
A jurisprudência desta Corte consagra a necessidade de orçamentos detalhamentos, conforme Acórdão 2874/2013-TCU-Plenário (Min. José Jorge) , 1.590/2013-TCU-Plenário (Min. Marcos Bemquerer) , 1.726/2008-TCU-Plenário (Min. Augusto Sherman) , dentre outros. Este comando deve ser seguido inclusive quando se adota a contratação por preço global ou na modalidade EPC (Engeneering, Procurement and Construction) , como prolata o Acórdão 2894/2012-TCU-Plenário, uma vez que sem esse detalhamento, tornar-se-ia impossível a verificação de valores desarrazoados porventura existentes. 
Essa tese já foi exposta no 2º Relatório de Acompanhamento do presente processo (peça 6, p. 17) , citando inclusive publicação de Marçal Justen Filho.
Esta é a linha jurisprudencial deste Tribunal, que em vários julgados já se pronunciou no sentido de que a verificação dos preços unitários e a análise da composição dos custos devem ser observadas mesmo nas contratações por preço global, de modo a se poder verificar valores desarrazoados porventura existentes na proposta.
Marçal Justen Filho, na mesma linha de raciocínio, assim se posiciona: '..., anote-se que o problema de unitários não é irrelevante quando a licitação versa sobre empreitada por preço global, especialmente em vista de eventual necessidade de alterações no curso da execução do certame. ' (Comentários à lei de licitações e contratos administrativos, 11ª edição, p. 393) .
A utilização do DFP na Petrobras é tão importante que, ao longo do tempo, este Tribunal vem apontando deficiências nesse instrumento e a Petrobras, diligentemente, vem adequando essa ferramenta, visando a sua melhoria e ao atendimento das deliberações que tratam do assunto, caso do Acórdão 621/2015-TCU-Plenário, reformado pelo Acórdão 1441/2015-TCU-Plenário, ambos de relatoria do Ministro Vital do Rêgo. O primeiro definiu os procedimentos para as contratações, em especial para as empreitadas por preço global. O segundo detalhou parte das determinações exaradas anteriormente e definiu que alguns dos itens deveriam ter aplicação imediata. São eles:
9.1. determinar à Petróleo Brasileiro S.A., com fulcro no art. 43, I, da Lei 8.443/1992, c/c o art. 250, II, do Regimento Interno/TCU, e em prestígio aos princípios da segurança jurídica, do julgamento objetivo, da isonomia, da eficiência e da obtenção da melhor proposta, que passe a adotar os seguintes procedimentos em suas contratações de obras e serviços de engenharia, em especial nas empreitadas por preço global:
 (...) 
9.1.3. exija das empresas interessadas (seja nas licitações ou nos processos de contratação direta) a fundamentação técnica dos preços ofertados, por meio da apresentação de informações detalhadas em seus Demonstrativos de Formação de Preços (DFP) , que permitam a perfeita e inequívoca caracterização dos valores propostos e a plena comparação desses valores com o dimensionamento estabelecido na estimativas de custo do projeto-base; 
 (...) 
9.1.6. para a parcela da obra que possui projeto desenvolvido, ou para casos em que a totalidade do projeto já estiver definida pela Estatal, sem que haja liberdade para os particulares modificarem o projeto licitado, estipule a discriminação das propostas comerciais com, no mínimo, as seguintes informações:
a) relação dos serviços e/ou insumos previstos para a obra, com os respectivos preços, quantidades e unidades de quantificação, acompanhadas de memórias de cálculo e justificativas;
b) composição e produtividade das equipes de trabalho; 
c) coeficiente de consumo dos insumos; e 
d) contingenciamentos considerados.
Esse entendimento técnico, legal e jurisprudencial, leva a afirmação que, qualquer que seja a denominação - DFP, Composição de custos unitários etc. -, o detalhamento de preços, insumos e seus coeficientes de utilização é essencial para comprovar a adequação de valores contratados e de valores pagos, seja nos instrumentos originais de contrato, seja em aditivos. Em outras palavras, a falta desses detalhamentos não permite concluir pela adequação dos mencionados valores.
Em linha com esse entendimento, é a conclusão exposta pela 1ª Secex (Pç. 6, p. 17) , para o caso concreto, em que não há DFP, tanto na contratação original quanto nos aditivos (decorrentes das SAE) .
Ademais, ante a ausência do DFP, não se pode garantir que os valores unitários orçados pela contratada são menores frente aos demais possíveis concorrentes ou que não estão supervalorizados. Isto pode gerar ainda maiores distorções de preço, quando durante a execução contratual há alteração do escopo inicialmente contratado, pois o acréscimo de itens com preços supervalorizados acarreta prejuízo, ainda que a negociação tenha se baseado no menor preço global ofertado.
...
Todavia, analisando-se as SAE's pode-se ver que não há demonstrativo de preços referente à aquisição de materiais e de equipamentos conforme estatui os termos contratuais.
No caso em comento, a ausência de DFP é ainda mais grave, quando se observa que o preço da maioria das SAE's são valores redondos, decorrentes de negociação entre as partes e não em função da demonstração do seu efetivo custo.
A Serur, diante dessa frase, pergunta (peça 223, p. 11) : 'o Demonstrativo de Formação de Preço é documento imprescindível para comprovar a adequação dos valores pagos pelas SAEs e para a análise do desequilíbrio econômico financeiro do contrato devendo constar em cada SAE elaborada? ' 
A pergunta da Serur tem relação com o fato de que, nas alegações ora apresentadas, em síntese, o Consórcio e a Petrobras voltam a argumentar (peça 141, p. 14-18) que o DFP seria desnecessário para a análise do desequilíbrio econômico-financeiro do contrato, além de apresentação não obrigatória, por falta de comando nesse sentido no Decreto 2.745/98, o Manual de Procedimentos Contratuais da Petrobras (MPC) , e de ausência de cláusula contratual que assim obrigasse.
Alegam ainda que há outros meios para a verificação da correta aplicação dos recursos, com preços de mercado para realização de estimativas seguras e que essa Corte de Contas já havia examinado os termos da relação contratual relativa a plataforma, sem se valer de DFP. Chega ainda a afirmar que no Acórdão 2385/2006-TCU-Plenário, o Tribunal dispensou a apresentação do DFP pelo consórcio e que não se poderia exigir do consórcio a prova impossível de ser produzir um DFP, não exigido pelo contrato, e finalmente, que essa exigência importaria indevida inversão do ônus da prova para reputar irregulares os pagamentos das SAE.
Todos esses argumentos já foram apresentados no processo, ou seja, nesse ponto há apenas a repetição dos argumentos apresentados no Anexo 37, (peça 139, p. 4-7) , considerados retóricos em todas as análises exaradas por esta Corte.
Em seu Pedido de Reexame (peça 141, p. 14) , o Consórcio argumenta sobre a discussão da necessidade do DFP:
Embora a discussão relativa a necessidade da DFP tenha restado parcialmente superada a partir da apresentação dos documentos pelo Consórcio em sede de memoriais, na medida em permitiu o cotejo entre o custo estimado por ocasião da proposta e o custo efetivamente incorrido na contratação, fato é que o tema ainda permeia a linha de raciocínio da unidade técnica referendada pelo E. Ministro Relator do acórdão recorrido, o que não pode ser admitido. 
A repetição está explícita no próprio texto da peça recursal (peça 141, p. 15) .
Entretanto, cabe mais uma vez repetir, com o perdão pela insistência, que a análise da área técnica, referendada pelo Eminente Relator do Acórdão recorrido faz tábua rasa ao fato de que o DFP não foi exigido pela PETROBRAS no procedimento de contratação direta vencido pelo Consórcio, nos termos do tem 2.1, 'e', do decreto nº . 2.745/98.
Ainda em suas alegações finais (peça 139, p.5) , o Consórcio faz afirmações que também merecem ser esclarecidas:
Por meio do Acórdão nº 2.385/2006 - TCU - Plenário, esse Eg. Tribunal deixou assentado que não haveria qualquer consequência para a PETROBRAS em função da ausência do demonstrativo de formação de preço, determinando a sua elaboração e exigência para contratos vindouros, razão pela qual os itens das constantes da nova proposta de encaminhamento formulada pela SECEX, relativamente à SAE 3456.01-PIR-0329 (Reequilíbrio do Preço do Aço) , à SAE 3549.01-PIR-047 (Aumento de Peso da Plataforma) e à SAE 3549.01-PIR-077 (Módulo Temporário de Alojamento) , não devem e podem ser acolhidas por esse Eg. Tribunal de Contas.
A afirmação de que não haveria 'qualquer consequência' em função da ausência do DPF merece ser vista com ressalvas. É que a ausência de DFP trata-se de irregularidade considerada não elidida, e chegou-se até mesmo a proposição de aplicação de multa pelo ministro relator. Embora a multa tenha sido também motivo de não aplicação àquele caso e sim para os casos futuros, isso não altera a conclusão exposta no voto condutor do Acórdão 2385/2006-TCU-Plenário:
17. No que se refere ao orçamento relativo ao Convite nº 834.8.004.03.3 e ao adotado no processo de negociação posterior ao cancelamento do aludido certame, a partir de alterações feitas no orçamento original, nota-se que, de fato, eles não foram elaborados de forma adequada pela Petrobras, consoante observações consignadas na instrução transcrita no Relatório precedente, eis que, diversamente do sustentado pelos responsáveis, restou evidenciado que em tais instrumentos não foram identificados de forma detalhada os quantitativos e custos unitários considerados, os custos indiretos e os demais parâmetros utilizados em suas elaborações, segundo prevê o art. 7º, § 2º, inciso II, da Lei nº 8.666/1993, permitindo-se, com isso, que fossem realizados julgamentos com base em orçamentos cujas consistências não se encontravam devidamente comprovadas. 
18. Demais, não se pode desconsiderar, apesar do cancelamento da licitação (Convite nº 834.8.004.03.3) , que a Petrobras efetivamente utilizou o orçamento revisado, produzido a partir do orçamento relativo ao Convite nº 834.8.004.03.3, o qual, contudo, por não conter também estruturas analíticas do custo, com a decomposição do preço em custos diretos, indiretos, tributos e outros, não permite que se faça comparação com as propostas apresentadas, fato que não deve ser relevado por este Tribunal, coibindo-se, assim, que prática semelhante seja novamente adotada pela Petrobras. 
20. Releva destacar, ainda, que essa prática de se adotar orçamentos deficientes impõe sérias restrições aos sistemas de controles vigentes no país, dificultando ou até mesmo impedindo que os custos efetivos dos objetos contratados sejam devidamente apurados, como ocorre, por exemplo, no presente caso, com os itens relacionados à mobilização e desmobilização e ao fator de correção aplicado ao fornecimento de aço, indicados no parágrafo 14, alíneas 'c' e 'd', retro. 
21. Assim sendo, rejeito as razões de justificativas apresentadas pelos responsáveis acerca das irregularidades identificadas nas alíneas 'a', 'b', 'c' e 'd' do item 14, considerando que não foram elididas pelos responsáveis, à luz das considerações que acabo de tecer e dos fundamentos delineados na instrução do ACE da 1ª Secex, os quais também adoto como razões de decidir. (grifo nosso) 
Tem-se claro, nas transcrições acima, o efeito danoso de não terem sido apresentadas os DFP. Sua ausência é um elemento caracterizador de uma prática de adotar orçamentos deficientes e que impõem sérias restrições à verificação da aplicação correta dos recursos e ao exercício do Controle. 
Ocorre que, diante da inexistência desses elementos, não deve o Tribunal quedar-se manietado. Deve agir sempre orientado pela busca da verdade material e zelando pela boa e regular aplicação dos recursos públicos. Foi agindo nessa linha que, mesmo ausentes elementos comprobatórios prévios, sempre acatou, quando providos dos devidos demonstrativos, os argumentos que levaram a diminuir as glosas feitas nos valores das SAE.
A glosa determinada no caso em tela assemelha-se a situações já enfrentadas pelo Tribunal para imputação de débito em razão de falhas que redundaram no não detalhamento dos diversos serviços contratados, quando decidiu-se, então, que o débito imputado pelo TCU poderia ser caracterizado de acordo com os elementos disponíveis, pois entendimento contrário acabaria por beneficiar os responsáveis pela própria torpeza. São elucidativas as seguintes ponderações constantes do voto condutor do Acórdão 286/2015-TCU-Plenário, do ministro Benjamin Zymler:
Cito como exemplo o serviço 'obras de arte especiais', item cuja unidade de medida é 'verba'. Não há composição do serviço, ou seja, não é possível aferir a necessidade dos insumos alocados, o consumo e o preço deles. A falha teve origem no orçamento utilizado na licitação e foi mantida no contrato firmado (...) .
Por essa razão, condicionar o débito à existência de superfaturamento no contrato não me parece razoável, pois, dada a impossibilidade de se proceder à análise técnica, os responsáveis acabariam, da mesma forma, por se beneficiar da própria torpeza. (grifo nosso) 
O acima exposto faz-se necessário porque não há que se responder de forma única ao quesito formulado pela Serur. 
Do ponto de vista de procedimentos prévios, a resposta, com base no amplamente exposto acima, é sim. Porém, uma vez arguido um prejuízo financeiro por uma contratação (original e aditivos) não devidamente explicada (preços e quantidades) , sua ausência não pode ser motivo para impedir o Tribunal de cumprir sua missão constitucional de zelar pelos recursos da empresa pública. 
Nas SAE pode-se ver que não há demonstrativo de preços referente à aquisição de materiais e equipamentos, o que caracteriza falha grave de motivação, tal qual querela já enfrentada nesta Corte de Contas constante da Decisão 417/2002, onde o Eminente Relator, Ministro Ubiratan Aguiar, valendo-se das lições de Celso Antônio Bandeira de Melo, esclarece que não se defende a imutabilidade de valores contratados, mas sim que as circunstâncias para alteração de valores devem ser devidamente explicitadas.
20. 	No que tange à existência de preços acima daqueles constantes [dos sistemas referenciais]... sem que para isso exista expressa justificativa, aquiesço ao entendimento da SECEX-SC. Veja-se que não se está a defender a imutabilidade dos valores lançados.... Admite-se, por hipótese, a existência de circunstâncias tais que justifiquem a adoção de valores diferentes daqueles lançados no Sistema. Tais circunstâncias, contudo, devem ser devidamente explicitadas, observando-se o princípio da motivação dos atos administrativos. A contratação por preços divergentes teria, portanto, de ser motivada. 
21. 	Por oportuno, vale lembrar as palavras de Celso Antônio Bandeira de Mello, ao lecionar: 
A motivação deve ser prévia ou contemporânea à expedição do ato.
... 
É que, se fosse dado ao Poder Público aduzi-los [os motivos de sua conduta] apenas serodiamente, depois de impugnada a conduta em juízo, poderia fabricar razões ad hoc, 'construir' motivos que jamais ou dificilmente se saberia se eram realmente existentes e/ou se foram deveras sopesados à época em que se expediu o ato questionado. 
Assim, os atos administrativos praticados sem a tempestiva e suficiente motivação são ilegítimos e invalidáveis pelo Poder Judiciário toda vez que sua fundamentação tardia, apresentada apenas depois de impugnados em juízo, não possa oferecer segurança e certeza de que os motivos aduzidos efetivamente existiam ou foram aqueles que embasaram a providência contestada.' (in Curso de Direito Administrativo, 13ª ed., pp. 84/85, grifo nosso) .
E é nessa linha que se conclui. Não se está a solicitar um documento denominado DFP, que, no caso em tela, nunca existiu. O documento necessário a comprovar o alegado desequilíbrio econômico-financeiro, sob qualquer denominação, deve ser apto a comprovar os valores efetivamente incorridos e mostrar suas diferenças em relação ao valor contratado, para cada SAE. Nos momentos processuais anteriores, na falta desses elementos, foi determinada uma glosa dos valores pagos, mas, toda vez que algum desses elementos comprobatórios foi trazido aos autos, o valor da glosa foi diminuído. 
Tanto se pode crer nessa afirmação que, sempre que foram comprovados os gastos incorridos, seja pela Petrobras ou pelo Consórcio, não se olvidou em considerá-los e, assim, os valores propostos de glosa foram reduzidos. Dos iniciais R$ 70.496.000,00 propostos, após as comprovações parciais, a unidade técnica reduziu para R$ 58.467.248,02 e, finalmente, após novas apresentações no gabinete do Relator, chegaram aos atuais R$ 37.444.975,95. Isso em um contrato no qual foram promovidas mais de cem alterações de escopo, as quais, em três termos aditivos, ensejaram aumento do valor contratual em R$ 197.957.881,87.
Em conclusão, é necessário que os recorrentes apresentem os detalhamentos dos orçamentos, que demonstrem a adequação dos valores constantes da contratação inicial, bem como das solicitações de alterações questionadas. Tal detalhamento pode ser apresentado por meio de um DFP ou qualquer outro artefato que atinja esse fim, em homenagem ao princípio constitucional da transparência, que deve ser adotado por toda a Administração Pública.
Da metodologia adotada para cálculo dos valores de glosa
Neste ponto, há que se considerar que, mesmo sem a apresentação, pela Petrobras, da documentação solicitada no âmbito da fiscalização, a equipe se esforçou na obtenção de evidências de dispêndios, análise das informações prestadas e comparação com sistemas oficiais de preços, no intuito de apurar os valores razoáveis para cada uma das SAE.
A metodologia adotada no Acórdão 3495/2012-TCU-Plenário consistiu na análise das alterações de valores estimados à época da contratação e aqueles efetivamente incorridos, buscando avaliar a regularidade das SAE. O trabalho foi realizado de forma analítica e para cada SAE foram consideradas as particularidades envolvidas. Diante da ausência dos DFP, buscaram-se outras referências para avaliação dos valores. Nos casos em que não foram apresentadas informações suficientes para demonstrar a regularidade dos novos valores praticados, houve glosa.
Mais do que se afirmar como válida, a metodologia é a única possível no caso concreto, no qual a falta de apresentação de comprovantes de dispêndios ou de orçamentos detalhados, que balizaram as propostas, produziu prejuízo ao adequado exame sobre as questões de economicidade e justa remuneração por serviços prestados como ferramenta de controle.
Ademais, em muitos casos, os próprios recorrentes se socorrem dos cálculos formulados pela unidade técnica, alterando apenas os valores. Neste ponto, fica demonstrado que, em parte, eles mesmos ratificam a metodologia, porém não logram êxito em comprovar tais valores glosados e, muitas vezes, chegam a valores maiores que os constantes das propostas suportes às alterações, como se a diferença pudesse ficar a favor da Petrobras, algo que não se considera crível no ambiente profissional e formal em que se devem pautar as negociações entre empresas.
Tal situação pode ser verificada no aditamento do Pedido de Reexame do Consórcio (peça 193, p. 16) , quando, ao questionar os valores da SAE 3546.01-PIR-032 - Reequilíbrio do Preço do Aço, se utiliza da tabela elaborada pela unidade técnica, altera os valores para os que considera corretos e chega à conclusão de o valor correto seria de R$ 22.457.585,02, sendo que o valor original da SAE é de R$ 16.500.000,00. Na mesma peça, ao questionar a SAE 3549.01-PIR-038 - Custo Indireto de Permanência (150 dias) (peça 193, p.22) a tabela final chega a um valor de R$ 9.181.403,37 para um valor original solicitado de R$ 7.000.000,00.
Repisa-se que a metodologia e a análise dos valores comprovados, mesmo que precariamente pelos requerentes, foi o que permitiu o recálculo e a conclusão dos valores de glosa, que perfazem os atuais R$ 37.444.975,95.
Portanto, considera-se válida a metodologia empregada para o cálculo das alterações em tela e a consequente glosa de valores considerados excessivos.
Considerada válida a metodologia adotada para o cálculo das glosas até então propostas, resta analisar se os argumentos e as planilhas apresentadas em sede recursal têm o condão de modificar os valores constantes do acórdão recorrido.
Para efeito de concisão, cabe registrar que o exame que se segue centrar-se-á nos novos elementos e informações trazidas aos autos. Nessa linha, cada vez que os argumentos ora trazidos forem mera repetição de anteriores, ou que possuam a característica de simples contra argumentação às conclusões de instruções e deliberações anteriores, assim serão pontuados. De modo contrário, toda vez que efetivamente lograrem modificar tais conclusões, terão análise demonstrada.
Dos valores de glosa de cada Solicitação de Alteração de Escopo (SAE) 
Passa-se então a analisar os valores de cada SAE, em confronto aos argumentos ora apresentados.
I.1 SAE 3546.01-PIR-032 - Reequilíbrio do Preço do Aço
Essa SAE, no montante de R$ 16.500.000,00 (valor histórico) , originou-se de pleito do Consórcio que argumentou grande aumento no preço do aço, tanto no mercado nacional quanto no mercado externo, que teria afetado o equilíbrio da equação econômico-financeira do contrato. 
Inicialmente a então 1ª Secex propôs a glosa do valor total. Em momento posterior, o consórcio e a Petrobras apresentaram outros argumentos, que foram rejeitados, mantendo-se o montante glosado. Transcrevem-se os motivos das glosas propostas pela unidade instrutiva (peça 15, p. 51 e peça 16, p. 1) , mesmo após os acolhimentos parciais constantes do voto condutor do Acórdão 3495/2012-TCU-Plenário:
Não obstante os argumentos apresentados pelas partes, permanece a conclusão pelo pagamento de reequilíbrio sobre as parcelas nas quais incidiu o reajuste, além de diversas incertezas quanto à adequabilidade do valor considerado.
Persiste a dúvida sobre as razões de a Petrobras utilizar-se de percentual de variação de preços superior ao considerado pelo próprio Consórcio, além de fator de multiplicação não considerado pela pleiteante ao reequilíbrio.
Persiste a falta de demonstração inequívoca do desequilíbrio do contrato, ou seja, demonstração efetiva da diferença entre o preço cotado na proposta de abril/2004 (não há DFP) e o preço suportado pelo Consórcio quando da efetiva aquisição dos produtos.
Reitera-se aqui que o reequilíbrio econômico-financeiro do contrato é medida extraordinária, que exige provas contundentes de que houve desequilíbrio. No caso presente, não há tais provas, razão pela qual propõe-se a rejeição das justificativas e a glosa de todo o valor da Solicitação de Alteração de Escopo.
Após a apresentação de novas alegações, recebidas como memorial, com base na proposta comercial do fornecedor do consórcio, entendeu-se que poderia ser aceito como devido o valor de R$ 4.321.778,93, com o qual o valor da glosa passou para R$ 12.178.221,07, conforme consta do acórdão recorrido. 
Inconformados, tanto o consórcio quanto a Petrobras apresentaram peças recursais.
O requerente, nas peças apresentadas em sede de recurso, divide em catorze os argumentos para justificar a correção dos valores atribuídos pelo consórcio a essa SAE. 
Afirma que adquiriu as estruturas metálicas, incluindo o aço entre abril e outubro de 2004 e que as novas demandas para atender às SAE foram adquiridas posteriormente. Diz ainda que o contrato com a Usimec (fornecedor do consórcio) mostra que a data base ao reajuste é outubro e não agosto. Considera, também, inadequada a utilização do índice de preços do mercado americano (MEPS) .
Na sequência, proclama que o reajuste do contrato, 18% em abril de 2005, foi insuficiente para fazer frente ao aumento de preço do aço, 15% no mesmo período, e monta uma tabela, indicando que a diferença foi da ordem de R$ 2.434,23 por tonelada. Informa, ainda, que a proporção da participação de aços especiais é de 1,80 para tubos, conexões e válvulas, 1,50 para válvulas automáticas e 2,60 para equipamentos. 
Alega tratar-se de álea extraordinária, o que justificaria o reequilíbrio econômico-financeiro do contrato, e considera descabida a redução de 50% feita pela unidade técnica, pois a diferença no preço seria integralmente devida ao aumento do preço do aço, não incidindo aumento da mão-de-obra entre 31/3/2004 e 27/9/2004.
Por fim, descreve que o avanço financeiro deveria ser da ordem de 90%, que não foi recalculado o saldo remanescente no período seguinte, que o aumento do preço unitário seria de R$ 2,2385 por quilograma, bem como que, se considerado o índice MEPS, o valor final da SAE seria superior ao negociado. Adicionalmente, descreve que diferencia os conceitos de reajuste com a revisão que buscaria recompor o equilíbrio econômico-financeiro do contrato, que na parcela paga após o reajuste, a Petrobras considerou o deságio e realizou a compensação devida, e que, se considerados todos os custos, o valor final ficaria maior do que o pago na SAE.
Passa-se aos argumentos trazidos pelos requerentes.
 (...) a Secex e o E. Min. Relator persistem em não reconhecer a fórmula de reajuste contida no Contrato USIMEC e chegam a propor, a título comparativo, a utilização de índice americano (MEPS) para cálculo da variação do preço do aço (peça 141, p. 19) .
 (...) 
A questão agora se restringe à definição do montante do impacto suportado, à luz dos marcos temporais considerados na proposta e na contratação, bem como o quantitativo do aço utilizado (peça 141, p. 20) .
 (...) 
Como já afirmado anteriormente, o Consórcio colocou a compra do total de estruturas metálicas, incluindo aço, conhecido até aquela data, tendo em vista que seria impossível prever a variação futura do preço do aço e, obviamente, novas demandas de aquisição do material para atendimento de SAEs especificas apresentadas ao longo da execução do contrato (peça 141, p. 20) .
O consórcio não apresenta provas de quantitativo de aço adquiridos nos referidos marcos temporais. A própria redação do consórcio comprova isso, ao dizer 'como já afirmado anteriormente'. Portanto, trata-se de repetição de afirmação, desprovida de elementos probatórios. 
Em se tratando de mera repetição de argumentos já analisados pelo TCU, deixa-se de proceder novas análises, devendo manter-se os termos do acórdão recorrido.
Em outro ponto da peça recursal, o Consórcio alega que o aresto recorrido trouxe aos autos uma nova planilha (peça 193, p. 8) . 
 (...) o aresto recorrido trouxe aos autos uma nova planilha que, a despeito de ter informado utilizar os mesmos critérios do Consórcio, alcançou valores diversos:
4.1.25. Para tanto, utilizou-se dos mesmos dados empregados pela 1ª Secex na Tabela referenciada no subitem 4.1.20 anterior, (...) 
Cabe esclarecer que a referida tabela foi montada pela 1ª Secex, para mero exercício de análise, uma vez que o Consórcio não tinha apresentado efetiva comprovação dos alegados aumentos do preço do aço, e com isso chegar à conclusão que a diferença não caracterizaria o alegado desequilíbrio econômico-financeiro do contrato e, portanto, propor a glosa total da SAE. O Eminente Relator utilizou-se da mesma estrutura para, em favor dos requerentes, reduzir o valor da glosa.
Logo em seguida, os requerentes apresentam nova tabela, onde detalham novos campos e distribuem a mesma estrutura em três períodos distintos: i) de abril de 2004 a abril de 2005, onde não houve reajuste do contrato; ii) de abril de 2005 a agosto de 2005, onde alegam um reajuste de contrato de 18,36%; e iii) de agosto de 2005 a abril de 2006, com reajuste simplesmente chamado 'USIMINAS' de 15%, para chegar à conclusão que a diferença no preço das estruturas teria sido integralmente devido ao aumento do preço do aço (peça 193, p. 10) .
O cotejo das tabelas apresentadas pelo Consórcio e pela área técnica do Tribunal revela que a diferença no preço de estruturas é integralmente devida ao aumento do preço do aço, considerando que no período entre 31 de marco de 2004 (data da proposta) e 27 de setembro de 2004 (data da assinatura do contrato) não houve aumento da parcela de mão de obra.
Cabe aqui apresentar as duas tabelas mencionadas pelos recorrentes.
TABELA 1 - contida no Acórdão 3495/2012-TCU-Plenário
Fonte: Peça 13, página 16.
TABELA 2 - apresentada no aditamento às razões do pedido de reexame construtora norberto odebrecht e utc engenharia s/a
Fonte: Peça 193, página 10.
Embora a peça recursal use a expressão 'cotejo', uma simples comparação leva a se questionar o que cotejar, uma vez que, a menos das descrições e peso de aço, não há correspondência entre os campos de uma e de outra planilha.
O dito 'cotejo' foi apenas mencionado, e não demonstrado. Fazer o cotejo significaria mostrar as diferenças nas células correspondentes, e isso não foi feito, até porque, como já visualizado acima, não há correspondência entre as células essenciais das tabelas.
Na verdade, o consórcio novamente apresenta valores sem demonstrar suas origens. Por exemplo, cada um dos 'períodos de reajuste' tem um valor distinto na coluna denominada 'AUMENTO AÇO (R$/TON) COM IMPOSTOS'. Tais números não trazem comprovação, e ainda, os cálculos alegados na peça recursal chegam a R$ 12.798.665,06 para o primeiro período, R$ 3.034.6489,62 para o segundo e R$ 7.860.150,92 no terceiro, que somados perfazem um total de R$ 23.693.465,60. Novamente, observa-se que a alegação do Consórcio sustenta um acréscimo (mais de R$ 7 milhões) em relação ao valor original solicitado na SAE, que era de R$ 16.500.000,00.
Observa-se, em verdade, que nenhum valor contido na peça recursal é acompanhado de qualquer explicação. Nessa esteira, indaga-se o que seria 'efeito de aços especiais', e qual conclusão deveria ser extraída das seções 'sem reajuste do contrato', '...reajuste de contrato de 18,36%' e 'reajuste Usiminas de 15%'. 
Também vale o registro que essa mesma estrutura de tabela já havia sido apresentada nas alegações finais apresentadas pelo Consórcio (peça 139. p. 164) , estranhamente, com valores divergentes dos agora apresentados, mas que também chegava a valores acima do pleiteado na SAE. Na época das alegações finais, esses valores totalizavam R$ 18.259.824,60.
No parágrafo seguinte o documento do consórcio Odebrecht & UTC tenta fazer a conclusão do raciocínio, afirmando que o valor da SAE seria integralmente devido ao Consórcio construtor (peça 193, p. 10) .
Portanto, não é cabível a redução de 50% feita pela unidade técnica na tabela utilizada no acórdão recorrido, daí porque o valor da referida SAE é integralmente devido ao Consórcio construtor, sendo absolutamente indevida qualquer glosa de valores.
Ocorre que a alegada conclusão não guarda relação alguma com a tabela apresentada e com o parágrafo anterior, e o que se apresenta novamente são afirmações e números que carecem de comprovação, premissas e conclusões inválidas, ou, noutros termos, uma falácia. Portanto, mantém-se os termos do acórdão recorrido.
E continua a peça recursal (peça 193, p.11) :
Adicionalmente ao quanto exposto por ocasião das razões do pedido de reexame, relativamente aos argumentos destacados acima, cumpre aduzir que a evidência da diferença entre o valor da proposta e o valor da aquisição foi demonstrada através da entrega da proposta e do contrato firmado com a USIMINAS MECANICA.
Esse argumento já foi analisado anteriormente e acatado parcialmente pelo Eminente Relator, que, aceitando como preço de aquisição o valor do contrato, reduziu o valor da glosa proposta pela unidade técnica.
Na sequência (peça 193, p.12) :
E mais, o critério utilizado para determinação do quantitativo de aço adquirido no período foi o mesmo utilizado pela unidade técnica para determinar os percentuais entre abril de 2004 e abril de 2005, qual seja, o avanço financeiro de cada item. Portanto, a utilização desse critério, considerado idôneo pela própria área técnica, revelaria o impacto do aumento preço do aço no período considerado na análise, o que entretanto não foi considerado pelo acórdão recorrido.
Há que se esclarecer que o referido critério - o avanço físico - foi utilizado pela 1ª Secex por ter sido informado pela Petrobras, ademais, por mais que essa primeira parte do parágrafo possa ser verdadeira, ela não guarda relação com a conclusão do parágrafo.
Conforme já mencionado no parágrafo 59, a tabela trouxe novos valores, porém o cerne da questão nunca foi esse e continuam sem respostas as questões que são as principais constantes do voto condutor do acórdão ora recorrido.
4.1.16. (...) Quais os quantitativos de aço que teriam sido adquiridos nessas condições? Quando teriam sido adquiridos? Quais os preços efetivamente praticados pelos fornecedores e pagos pelo Consórcio? Sem respostas, portanto, a essas indagações e aliado ao fato de que o Consórcio, nas diversas oportunidades que teve, não demonstrou sequer a variação de preços do aço entre a data de sua proposta e da aquisição do produto, não há como se concluir quanto a eventuais custos adicionais incorridos pelo Consórcio.
4.1.17. Ademais, tal afirmativa conflita com a informação prestada pela Petrobras à fls. 97 do Anexo 22, no sentido de que 'no período de abril/04 a outubro/04 o Consorcio colocou a compra de todo o aço estrutural', a qual dá a entender que todo o aço necessário ao empreendimento teria sido pago nesse período.
Sobre o item 4.1.17, a peça recursal utiliza-se da mesma tabela e, apenas a título de ilustração, aplica o percentual de 90% para o avanço financeiro, e chega à conclusão que o valor devido pelo aumento do aço chegaria a R$ 24.093.537,54 (peça193, p. 12 e 13) .
Em relação ao afirmado no item 4.1.17 do acórdão recorrido, verifica-se, apenas a título de ilustração, que em se considerando que 90% do aço teria sido comprado até abril de 2005, o valor encontrado já seria maior do que aquele obtido pela área técnica na tabela citada no v. acórdão recorrido, como se infere da tabela abaixo, o que revela o despropósito dos valores considerados pela área técnica.
E o exercício de ilustração continua, dessa vez utilizando-se dos valores constantes de avanço financeiro do primeiro período dos cálculos da 1ª Secex e o remanescente dos 90% no período seguinte, chegando ao valor de R$ 21.322.322,17 (peça 193, p. 13 e 14) .
Mas não é só. Ainda a título de ilustração, considerando o percentual de avanço financeiro utilizado na tabela invocada no voto recorrido, acrescido do saldo remanescente considerado no período seguinte, ainda sim teríamos um valor maior que o valor constante da SAE, como se infere da tabela abaixo, o que evidencia o despropósito das glosas recomendadas pelo acórdão recorrido.
Por fim, a mesma estrutura de tabela em que foi calculada no parágrafo anterior, com execução financeira do primeiro período da 1ª Secex e o remanescente do 90% no segundo período, é utilizada em conjunto com a utilização do índice MEPS para os demais itens, excetuando-se as estruturas metálicas para chegar ao valor de R$ 22.457.585,02 (peça 193, p. 15 e 16) .
Nesse ponto, também cabe um acréscimo ao quanto articulado nas razões do Pedido de Reexame. De fato, a utilização do Índice MEPs não é admissível, uma vez que não foi esse o Índice que regeu o reajuste do aço utilizado no contrato, mas sim os preços da siderúrgica USIMINAS, única produtora deste aço no país.
 (...) 
E ainda que fosse aplicada a variação do Índice MEPs para os demais itens, ou seja, excetuando-se estruturas metálicas, teríamos uma variação de 2,65 em abril de 2006 para 1.56 em abril de 2005, ou seja, um acréscimo de 69,87% contra 18,36% no índice do contrato.
Em todas essas alegações, o que se tem é mera repetição de apresentação de valores que, ao final dos cálculos, encontram valores superiores ao próprio valor da SAE, desviando o foco do cerne da questão, que seria justificar os valores da coluna denominada 'AUMENTO AÇO (R$/TON) COM IMPOSTOS' constantes das diversas tabelas apresentadas. O número que é apresentado é o constante da proposta da USIMINAS MECÂNICA, que já foi considerado pelo Ministro Relator e reduziu o valor da glosa.
Diante dessa análise, conclui-se que os requerentes, em seu recurso, ao contrário de esclarecer objetivamente as questões promovidas pelo aresto, cuidaram apenas de repetir alegações já repelidas ou apresentar como argumentos apenas frases retóricas, sem ajuntar qualquer suporte para as afirmações. 
No estado atual, quando já exaurido o contrato entre o Consórcio e a Usimec, o meio de prova óbvio para demonstrar o que foi realmente pago consistiria na apresentação de notas fiscais ou quaisquer outros comprovantes de pagamentos, providência nunca realizada, nem no processo, nem no recurso. Portanto mantém-se o entendimento de adequação do valor calculado em R$ 4.321.778,93 e a consequente glosa de R$ 12.178.221,07.
I.2 SAE 3549.01-PIR-038 - Custo Indireto de Permanência (150 dias) 
Originalmente, essa SAE, que tinha o valor histórico de R$ 7.000.000,00, foi justificada argumentando que, com a extensão dos prazos de projeto, suprimento, construção e montagem, embarque e peiação, o Consórcio incorreria em acréscimos de custos indiretos relativos à sua permanência no canteiro de obras e nos escritórios de São Paulo, que deveriam ser ressarcidos.
De início, a 1ª Secex propôs a glosa do valor de R$ 2.125.381,67 para essa SAE. Em momento posterior, após a apresentação de argumentos do consórcio e da Petrobras, parcialmente acatados, a decisão prolatada no acórdão entendeu ser R$ 5.401.566,56 o valor correto para o custo de permanência e consequentemente indicou o valor de glosa de R$ 1.598.433,44.
Os requerentes recorrem da decisão, apontando erros em confecção de planilha de custos, por não considerar todos colaboradores envolvidos. Reclamam que não foram consideradas despesas com equipamentos, viagens de visita familiar, planos de saúde e impostos. Questionam, ainda, o percentual dos encargos sociais e, asseguram que o custo de mão-de-obra está em acordo com o praticado no mercado. Alegam que houve uma mudança de filosofia do projeto e, por fim, afirmam que se considerados todos os custos, o valor final ficaria maior do que o pago na SAE.
Passa-se a análise dos argumentos apresentados pelos requerentes, que iniciam questionando a não inclusão de todos os profissionais que faziam jus ao adicional de 30% nas tabelas mencionadas no acórdão (peça 193, p. 17) .
Compulsando-se as tabelas mencionadas no acórdão, verifica-se que a análise do voto considerou a informação do Consórcio quanto ao adicional de 30% para as funções indicadas no Memorial, porém não incluiu o Engenheiro Chefe do controle de Qualidade e o Engenheiro Chefe da Obra.
Em nome da coerência, considera-se que assiste razão parcial ao recorrente neste particular, pelo que se procede à diminuição da glosa em R$ 103.418,29 consignado no demonstrativo enviado (peça 193, p. 18) , considerado o percentual de encargos de 89%.
Os requerentes prosseguem alegando erro material na tabela que instruiu o acórdão recorrido (peça 193, p. 18) .
Além disso, para aqueles casos em que foi feita a correção, o cálculo do valor constante da tabela não levou em conta a alteração do valor unitário. Evidente, mais uma vez, o erro material da tabela que instruiu o acórdão recorrido.
Em seguida apresentam nova tabela (peça 193, p. 19) , onde voltam a discutir os valores para outras categorias de colaboradores. 
Já a Petrobras alega (peça 142, p. 5) que foi feito estudo que demonstraria a razoabilidade dos valores de salários e que o custo da mão-de-obra não estaria acima da média praticada pelo mercado.
No tocante ao custo da mão de obra, a Petrobras reafirma quo foi elaborado estudo demonstrativo da razoabilidade dos valares de salários, considerando a média ponderada (e não aritmética) dos salários informados pelo consórcio para efeito de validação dos valores objeto da negociação, tendo coma referência a data-base do mês do abril de 2004. Ratifica-se, pois, que a custo da mão de obra não está acima da média praticada no mercado.
E prossegue, afirmando que o SINAPI não se aplica a obras de uma montagem industrial (peça 142, p. 6) .
Tampouco devem ser comparados os valores de mão de obra estimados pela PETROBRAS com aqueles constantes da tabela SINAPI para a cidade de Salvador. A Petrobras tem sustentado reiteradamente que o SINAPI não se aplica a obras do uma montagem industrial. Trata-se de referência que deve ser utilizada para obras da construção civil.
Os recorrentes apelam para argumento retórico, rebatido na instrução da peça 8, p. 36, conforme transcrição abaixo:
Acerca das demais alegações das partes, relativas a encargos sociais e custos de deslocamento, incentivos e outros, igualmente não houve qualquer comprovação do alegado. Especificamente quanto aos custos de transferência, alegados pelo Consórcio, é de supor que não tenham havido em função da extensão de prazo, pois os profissionais já teriam sido transferidos no início do contrato.
Também não se mostra pertinente a alegação do Consórcio de que a diferença de 31% entre as médias salariais não seria absurda. A comparação demonstrada no Relatório (f. 281/282) é entre os salários considerados na SAE e aqueles informados pelo próprio Consórcio. Ora, não há porque pagar, na extensão de prazo, salários maiores do que aqueles pagos anteriormente, já que não houve nova contratação, logo a diferença apontada, de 30,25%, para ser mais exato, mostra-se absurda, sim. Os salários considerados na SAE devem ser exatamente aqueles que são pagos. (grifo no original) .
Ademais, essa situação já foi exaustivamente discutida no processo e vale recordar o entendimento prolatado em seu relatório, na página 17 (peça 13 p. 48) :
Em primeiro lugar, não cabe discutir a obrigatoriedade da Petrobras de aplicar as tabelas do SINAPI, pois o assunto já foi decidido de forma definitiva no Acórdão 2185/2006-TCU-Plenário, que negou pedido de reexame do Acórdão 1458/2003-TCU-Plenário, que, originariamente, havia determinado nesse sentido.
Cabe ressaltar, no entanto, que, ao exigir o cumprimento dessa deliberação, o Tribunal não age de forma irresponsável, em desacordo com a realidade das obras da Petrobras. É óbvio que a aplicabilidade dos preços do SINAPI deve ser verificada no caso concreto, porém cabe à entidade demonstrar os casos em que eles não se aplicam.
Nesse sentido, foi ressalvado no 2º Relatório de Acompanhamento que 'para os cargos de chefia, em função do porte da obra, os valores do SINAPI podem estar subavaliados, mas para as funções 'comuns', a comparação é pertinente'. Cabe ressaltar, como já afirmado anteriormente, que os cargos mais especializados são em número muito inferior aos de menor capacitação, logo, ainda que se retirem tais profissionais do cálculo da média, certamente será observada uma grande discrepância.
O cálculo apresentado no relatório para esta SAE considerou somente algumas categorias, apenas para apontar os indícios de irregularidade. Nos cálculos efetuados na análise da SAE 3549.01-PIR-083 (f. 290) , foram excluídas as categorias mais especializadas e a conclusão foi a mesma: a média considerada está muito acima da do SINAPI. Apontados os indícios, o relatório seguiu afirmando que, 'em face do exposto, será necessário comprovar, com guias de recolhimento contemporâneas, os valores efetivamente pagos para cada categoria'.
Tal comprovação não foi providenciada até o momento, portanto o único reparo devido é o apontado no parágrafo 83. 
O recorrente já havia defendido a inexistência de sobrepreço no custo de mão-de-obra com os seguintes argumentos constantes do Anexo 37 (peça 139, p. 142) .
Os valores relativos a mão-de-obra indireta utilizados pela Secex referem-se a salários básicos, não incluído o adicional de transferência de 30%. A correção dos cálculos da Secex no Anexo 25 fls. 116/120, para incorporar o referido adicional, eleva em R$ 625.714,07 o valor utilizado pela unidade técnica na referida tabela, conforme mostrado no Anexo 7.3.
A unidade técnica utilizou o valor do salário de técnico da tabela de salários para os inspetores, que são técnicos, porém especializados. A utilização do salário correto (média R$ 10.501,05 por mês ao invés de R$ 4.413,81) eleva em R$ 1.094.206,47 o valor da mão-de-obra, conforme mostrado no Anexo 7.4.
Além disso, já havia também juntado planilhas (peça 139, p. 166 e 167) , alegando diferenças em valores que supostamente deveriam ser considerados corretos para técnicos especializados.
Novamente aqui, o recorrente não apresenta comprovação de suas afirmações, apenas anexa planilha de cálculo (peça 193, p. 19) , em formato ligeiramente diferente, separando em funções que teriam sido corrigidas e funções que alegadamente não teriam sido corrigidas, alterando agora a coluna de referência para 'Valor Médio de Técnico Especializado', não representando, portanto, evidência de tais afirmações, devendo novamente ser desconsideradas.
Na sequência, os requerentes sustentam que o percentual correto para cálculo dos encargos sociais deveria ser de 130,74% em oposição aos 89% constantes da estimativa da Petrobras e considerados pela unidade técnica (peça 193 p. 19 e 20) .
Por derradeiro, verifica-se que a unidade técnica considerou em suas planilhas de cálculo os encargos sociais da ordem de 89%, conforme estimativa da PETROBRAS.
Entretanto, como se infere das diversas informações prestadas pelo Consórcio (proposta cancelada, proposta vencedora e negociações posteriores) os encargos são da ordem de 130,74% para mão-de-obra indireta onshore e de 156,90% para mão-de-obra direta onshore.
Sabe-se que as diferenças entre percentuais de encargos sociais devem-se ao regime de contratação do funcionário, se horista ou mensalista. O Consórcio apenas argumenta, deixando de comprovar sequer o regime de contratação de pessoal ou o fator efetivamente obtido com os encargos incorridos, sem o que a alegação não tem valor probante, e, não surgindo novos fatos, levando a manter o mesmo entendimento de correção dos cálculos utilizando-se desse fator.
O Consórcio segue acostando planilhas à peça, em que pretende demonstrar o valor de R$ 849.818,00 a título de 'OUTROS CUSTOS INDIRETOS' (peça 193, p. 20 e 21) .
Além dos valores indicados acima, verifica-se que o voto condutor do aresto recorrido também desconsiderou a circunstância de que há outros custos indiretos além daqueles relacionados nos itens A2 e A9. Obviamente, estes custos fazem parte da Relação de Itens de Custo Indireto Afetados, relacionados pelo Consórcio quando da apresentação da SAE, e compreendem o custo parcial de equipamentos, o custo de viagens de visita à família e o custo com planos de saúde. Estes itens perfazem um total de R$ 849.818,00, conforme discriminativo abaixo: 
Trata-se de valor já apresentado no Anexo 37 (peça 139, p. 13) e desconsiderado por não ter sido apresentada qualquer comprovação dos custos supostamente incorridos, razão pela qual não se pode ter certeza dos gastos efetivamente dispendidos, nem, por isso mesmo, ser aceitos como provados novamente nesta oportunidade.
Cabe destacar que desse total, as viagens de visita a familiares representaram R$ 190.550,00, em que a simples apresentação de recibos de compras de bilhetes de viagens aéreas, poderiam balizar os demais custos alegados. Porém nem esse expediente foi utilizado, ou seja, quer se fazer crer que a simples tabulação dos números na referida peça teria o condão de comprovar o gasto.
Em sua peça recursal (peça 142, p. 5) a Petrobras alega ter havido significativa alteração do projeto de sistema de bombeamento da plataforma.
A querela culminou com a suspensão temporária do projeto de conexão da PRA-1 com um duto terrestre, o que obrigou a alteração significativa do projeto do sistema do bombeamento da citada plataforma, para se fazer a escoamento do óleo integralmente por meio do FSO e de duas monobóias (MB-1 o MB-2) , passando a PRA-1 a ser um terminal marítimo.
O argumento é irrelevante, servindo, quando muito, como dado circunstancial, uma vez que o questionamento formulado não derivou da dúvida de ter havido atraso ou não e sim da necessidade de comprovação dos custos decorrentes desse alegado atraso.
Considerados os valores finais constantes da tabela apresentada pelo Consórcio (peça 193, p. 22) , os custos indiretos somariam R$ 9.181.403,37. Relembrando que o valor original da SAE é de R$ 7 milhões, novamente nos deparamos com a retórica como ferramenta de convencimento, uma vez que não se tem qualquer comprovação ou justificativa dos gastos ou de se ter aceitado mais de R$ 2 milhões de desconto dos valores supostamente incorridos.
Das alegações apresentadas, considera-se justa a diminuição da glosa em R$ 103.418,29, como resultado da aplicação do adicional de 30% sobre os salários do Engenheiro Chefe do Controle de Qualidade e do Engenheiro Chefe da Obra e o novo valor obtido para a SAE em R$ 5.504.984,85.  Assim, o valor glosado passa a ser de R$ 1.495.015,15, merecendo essa reforma, pontual, no acórdão recorrido.
I.3 SAE 3549.01-PIR-047 - Aumento do Peso da Plataforma
Esta alteração, cujo valor original era de R$ 20 milhões, consistiu no aumento do peso do topside, referente a 360 toneladas de estruturas metálicas e 310,25 toneladas de válvulas de controle, conforme justificativa da Petrobras.
Na análise efetuada, a 1ª Secex afirmou que, por ter tratado de contratação por valor global e uma vez não comprovadas alterações posteriores do projeto básico/FEED (Front End Engeneering Design) , que tenham modificado o objeto contratado e que não tenham sido remuneradas por SAE específica, a única hipótese que autorizaria o aumento do valor pactuado seria a comprovação da existência de desequilíbrio econômico-financeiro do contrato.
Explicou, outrossim, que não se comprovou que o aumento do peso da plataforma tenha causado tal desequilíbrio, pois falta a comprovação dos custos (peso e preços) considerados na proposta e o demonstrativo efetivo dos impactos do aumento de peso, ou seja, dos preços da SAE, que deveria considerar os custos efetivamente incorridos pela contratada. Conclui, assim, por entender injustificada a elaboração da SAE, devendo todo o seu valor ser glosado.
Posteriormente, em seu voto, tal qual o ocorrido na SAE 3546.01-PIR-032, relativa ao reequilíbrio do preço do aço, considerou-se as informações minimamente comprovadas constantes do Anexo 37 (peça 139) , excepcionalmente aceito como memorial, e chegou-se ao valor considerado justo de R$ 9.814.967,12 e consequente glosa de R$ 10.185.032,88.
Tanto a Petrobras, quanto o Consórcio Odebrecht & UTC ainda consideraram injusta a decisão e dela recorrem. 
No que diz respeito a essa SAE, a Petrobras se vale da afirmação de que o contrato previa a assunção de riscos pelo contratado no limite de 10% para as variações e que o valor da proposta considerou os valores acima desse limite. 
O Consórcio afirma que o aumento do peso resultou do incremento do objeto do contrato e não apenas da alteração das informações contidas no FEED e que não houve erro de fabricação. Justifica que o domínio do projeto era da Petrobras e não dele e que o peso da plataforma aumentou 24,3%, o que significou aumento de 2% no valor total da obra.
Sustenta que não se tratou de imprecisão, mas de solicitação de alteração de escopo e que apesar do controle de peso ter sido entregue, estaria limitada aos termos do projeto. Alega ainda que cada SAE culminou em incremento do peso indetectável isoladamente e que não foram considerados custos de equipamentos necessários, 
Argumenta que a entrega de comprovantes, neste momento, não seria suficiente diante da ausência de DFP e que não se tratou de onerosidade excessiva decorrente de caso fortuito, mas de aumento de encargos em virtude de alteração unilateral. Apresenta relação de itens não considerados e alega que não foram considerados custos de estruturas metálicas, de pré-montagens e de pinturas.
Por fim, afirma que a modificação do FEED seria capaz de justificar alteração do preço global e que se considerados todos os custos, o valor final ficaria maior do que o pago na SAE.
Passa-se à análise dos argumentos trazidos pelas peças recursais.
A Petrobras afirma que só concordou em remunerar o aumento de peso superior aos 10% previstos no contrato e que esse aumento superior teria ocorrido em função do ineditismo do projeto (peça 142, p. 6) .
Primeiramente, cumpre lembrar que a PETROBRAS, depois de exaustiva negociação, só concordou em ressarcir os custos de aumento de peso superiores a 10%, assumindo o risco acima deste patamar e afastando a necessidade de reequilíbrio econômico contratual.
 (...) 
A variação na margem de erro superior a 10% ocorreu em função do ineditismo do projeto, da imprevisibilidade relacionada ao volume do óleo movimentado e à variação de temperatura, pressão e vazão, bem como do fato dos itens tubulação e equipamento não serem 'bens de prateleira'.
Já o Consórcio, também se vale da previsão contratual, alegando que os riscos assumidos pelo contratado seriam até o limite de 10% e que o acórdão não teria levado em consideração que a SAE abrangeria o impacto do aumento de peso superior à essa margem (peça 141, p. 29) .
 Ocorre que, na hipótese dos autos, o próprio contrato estabelece como sendo de 10% (dez por cento) o limite das variações e imprecisões do projeto a serem suportadas pelo Contratado.
E mais, o acórdão recorrido também não levou em consideração a circunstância de que a SAE ora objeto de consideração abrange o impacto do aumento de peso da plataforma superior aos 10% (dez por cento) contratualmente alocados como risco do Contratado, o que revela a impertinência do fundamento do aresto recorrido.
Alega ainda, não se ter tratado de imprecisão do projeto, e sim de alteração do conceito do projeto e que, o efeito combinado das SAE só pôde ser mensurado posteriormente (peça 141, p. 30) .
Com efeito, na hipótese dos autos não se tratou de imprecisão do projeto, mas de alteração do próprio conceito do projeto, que sofreu modificações substanciais e estruturais relacionadas ao modal de escoamento da plataforma, que passou de dutoviário para marítimo e dutoviário.
Portanto, o acórdão recorrido não levou em consideração o fato de que aumento do peso decorreu não apenas em virtude da alteração substancial de informações contidas no FEED, mas também do efeito combinado das SAES, que só puderam ser mensurados na avaliação do conjunto.
Tem-se aqui a repetição de argumentos que já haviam sido apresentados no Anexo 37 (peça 139, p. 14 e 15) e refutados nos itens de 4.3.5 a 4.3.10 do voto condutor do acórdão recorrido, pois os requerentes não lograram sucesso em demonstrar os custos adicionais incorridos pelo Consórcio com o alegado aumento de peso da plataforma.
4.3.5. Nesse sentido, entendo que assiste razão à 1ª Secex quando afirma que 'tratando-se de contratação por preço global, e não havendo disposição específica no instrumento convocatório e no contrato que limite determinado risco, a responsabilidade por variações de quantitativos que não decorram de alteração de projeto fica para a contratada, a menos que se demonstre a ocorrência de desequilíbrio econômico-financeiro do contrato' (o grifo não é do original) .
4.3.6. Não procede, também, a alegação da Petrobras, no sentido de que houve alteração de projeto a justificar a cobrança pelo aumento de peso da Plataforma. A SAE em questão refere-se à variação, em relação ao esperado, do peso de equipamentos e instalações já previstos no projeto. Não se trata, pois, de alteração de especificação ou de quantitativo de projeto. Quando ocorreu tal circunstância foram editadas SAEs específicas, como é o caso das PUI-055 (Alteração do sistema de bombeio) e PIR-049 (Modificação da tubulação de descarga das bombas de exportação) .
4.3.7. Na forma ressaltada, ainda, pela 1ª Secex, a alteração do Relatório do Controle de Peso não configura alteração de projeto, como alega a entidade, pois, esse documento não especifica qualquer instalação, equipamento ou material a ser adquirido. Não consta do instrumento convocatório ou de qualquer outro documento a informação de que o Relatório do Controle de Peso deveria ser utilizado para cotação de preço. Para isso, os licitantes receberam um conjunto de documentos que compõem o projeto básico.
4.3.8. A meu ver, apresenta-se, igualmente, adequado o raciocínio da Unidade Técnica, no sentido de que 'a Petrobras não contratou uma determinada quantidade (peso) de aço, mas sim, uma plataforma, conforme projeto fornecido'. 'Daí a necessidade de demonstração da composição do preço contratado, o que deveria ter sido feito quando da contratação'.
4.3.9. Neste contexto, não tem fundamento a afirmativa da Petrobras, de que, mesmo não havendo alteração do Projeto Básico, se ocorresse o aumento ou diminuição do objeto contratado, seria autorizada a emissão de Solicitação de Alteração de Escopo - SAE.
4.3.10. Consoante assinalou a 1ª Secex, para que fosse considerada verdadeira essa assertiva da estatal haveria que ser efetivamente demonstrado que o aumento ou diminuição do objeto contratado teria ocasionado ônus capaz de levar ao desequilíbrio econômico-financeiro do contrato, o que, entretanto, não foi feito. Na forma registrada anteriormente, para ser caracterizado o desequilíbrio econômico-financeiro do contrato há que ser, inequivocadamente, comprovado que houve alteração nos custos dos insumos do contrato, em montante de tal ordem que inviabilize a execução do contrato, e seja decorrente de fatos imprevisíveis, ou previsíveis porém de consequências incalculáveis, retardadores ou impeditivos da execução do ajustado, ou, ainda, de caso de força maior, caso fortuito ou fato do príncipe, configurando, assim, área econômica extraordinária e extracontratual.
O arguente reconhece tacitamente que suas alegações representam assunto repetido (peça 193, p. 24) :
As razões do Pedido de Reexame já exauriram a análise dos aspectos técnicos e jurídicos relacionados ao aumento de peso da plataforma, motivo pelo qual o consórcio se reporta às referidas razões para se evitar mera repetição, limitando a presente manifestação (aditamento das razões recursais) aos aspectos contábeis e financeiros solenemente desconsiderados pela área técnica do tribunal e secundados pelo E. Ministro Relator.
Muitos desses argumentos, trazidos aqui como se novidade fossem, na verdade já foram apresentados no Anexo 37 (peça 139) , apresentado a título de alegações finais, e esta Corte aceitou, excepcionalmente, como memorial, nos termos do art. 160, §3º do Regimento Interno do TCU e já foram refutados ao longo de todo processo.
Tal qual desta feita, os recorrentes apenas repetem as alegações, sem juntar quaisquer novas comprovações, e, portanto, não alteram o entendimento original.
Ao argumentar não ter se tratado de erro de projeto, mas de alteração de escopo solicitada pela Petrobras, a defesa faz referência a passagem do voto condutor do acórdão (item 4.3.11) , reconhecendo novamente a repetição de argumentos já tratados, sem, no entanto, se preocupar com a correta interpretação de seus termos. 
4.3.11. Ressalte-se, ainda, que os documentos constantes do processo evidenciam que a alteração de peso da Plataforma decorreu de falhas na estimativa constante do FEED ou de erros de fabricação. Ademais, não há qualquer elemento nos autos que indique que o aumento de peso da PRA-1, em alguma medida, tenha resultado em benefícios para a empresa ou, pelo menos, para a melhor performance da Plataforma. (grifo nosso) 
Em nenhum momento a passagem afirma que houve erro de fabricação, apenas aponta que, com as informações obtidas nos autos, uma das possibilidades seriam erros de fabricação. Ademais, nunca é o bastante relembrar, que mais uma vez, os requerentes se abstêm de enviar as comprovações que abasteceriam o processo de evidências de suas alegações, optando, apenas, em fazer tais afirmações carentes de fundamentação.
Os recorrentes alegam que o domínio do projeto seria da Petrobras e discorrem sobre o Decreto 2.745/98, a Lei 8.666/93 e cita o Acórdão 2352/2006-TCU-Plenário para dizer que o próprio Tribunal aquiesce o entendimento de ser possível alterações contratuais unilaterais e que o Consórcio seria obrigado a executar tais alterações, devendo ser ressarcido dos custos adicionais (peça 141, p. 31-36) .
Indiscutível, nessa ordem de ideias, que a PETROBRAS poderia (como o fez) exigir alterações de escopo, sendo o Consórcio (CNO/UTC) obrigado a executar as alterações unilaterais da PETROBRAS, as quais poderiam ser tanto de natureza qualitativa e/ou quantitativa, a teor do que dispõe o item 7.2., do Decreto no. 2.745/98, que reproduz, quase ipsis litteris, o artigo 65, da Lei no. 8.666/93, estabelecendo, verbis:
 (...) 
Ora, houve modificação da especificação da plataforma (alteração qualitativa) , modificação essa que resultou aumento peso (alteração quantitativa) , além de outros custos decorrentes desse aumento de peso) , custos esses que não excederam 25% (vinte e cinco por cento) do valor do contrato atualizado. Por seu turno, o art. 65, da Lei no 8.666/93 estabelece:
Art. 65. Os contratos regidos par esta Lei poderão ser alterados, com as devidas justificativas, nos seguintes casos:
 (...) 
A jurisprudência do TCU não discrepa desse entendimento, o que se infere da transcrição do voto o Eminente Ministro Marcos Vinícios Vilaça, Relator do Acórdão n° 2352-49/06, verbis: (...) 
Aqui também o argumento se converte em mera retórica, já que a decisão prolatada, em nenhum ponto, afirma que o domínio do projeto não seria da Petrobras. Em sua própria argumentação, os recorrentes se valem do art. 65 da Lei 8.666/93, sem se atentar que o comando é claro em dizer que são necessárias as devidas justificativas, principal razão apontada pela equipe e suporte para a decisão constante do acórdão ora recorrido.
Ocorre que, com o perdão da repetitividade, não foram comprovados valores que justificassem as propostas de SAE e o entendimento prolatado no Acórdão 3495/2012-TCU-Plenário deve ser mantido.
Na sequência, o Consórcio chama a atenção ao fato da SAE ter sido justificada pela recomposição do equilíbrio contratual, em razão do aumento do peso da plataforma da ordem de 25,3% e não da majoração do custo total da obra, que foi da ordem de 2% (peça 141, p. 38) .
Ora, a referida passagem chamou a atenção para o fato de que embora a so1icitação tenha implicado uma majoração no percentual de 2% do preço total da obra, isso significava um aumento de peso da plataforma da ordem de 25,3%!
Como a referida SAE se justificou exatamente pelo incremento de peso na plataforma, era exatamente essa ordem de grandeza que deveria ser considerada para a aferição de sua validade, e não o seu impacto no custo total da obra, na medida em que, mais uma vez se repete, não se tratou de imprecisão do projeto, mas sim de expressa solicitação do Contratante, único responsável pela recomposição do equilíbrio contratual por alteração do escopo do contrato por expressa solicitação do Contratante.
Argumento esse que já havia sido apresentado no Anexo 37 (peça 139, p. 14-16) e analisado no item 4.3.14 do voto condutor do presente acórdão. Vale também comentar que em nenhum momento houve confusão, por parte desta Corte, entre o impacto do aumento de peso e o impacto do custo desse aumento. 
Ao mencionar a diferença de apenas 2% no custo, o que se quis foi chamar a atenção ao fato de que a justificativa original dessa SAE seria a de recompor o equilíbrio econômico-financeiro do contrato e, portanto, dever-se-ia considerar esta variável, uma vez que o objeto do contrato era a plataforma e não uma quantidade determinada de aço. Nesse sentido, mantemos o entendimento original.
O Consórcio alega ainda que o controle de peso, entregue pela Petrobras, consistiria em instrumento de redundância (peça 141, p. 38) .
Não se ignora o fato de que a PETROBRAS entregou o controle de peso do FEED às empresas interessadas em participar da construção da PRA- 1. No entanto, a verificação do peso do FEED pelo consórcio consistia em instrumento de redundância para garantir segurança no projeto de engenharia, análise esta, obviamente limitada aos termos do projeto tal como apresentado pela Contratante (PETROBRAS) .
Aqui tem-se uma repetição ipsis litteris de argumento trazido no Anexo 37 (peça 139, p. 13) e que já foi analisado no voto condutor do acórdão recorrido, que aquiesceu, em seus itens 4.3.7 e 4.3.8, aos argumentos da unidade técnica, referente ao objeto contratado pela Petrobras, qual seja, um produto final e não uma quantidade de aço.
4.3.7. Na forma ressaltada, ainda, pela 1ª Secex, a alteração do Relatório do Controle de Peso não configura alteração de projeto, como alega a entidade, pois, esse documento não especifica qualquer instalação, equipamento ou material a ser adquirido. Não consta do instrumento convocatório ou de qualquer outro documento a informação de que o Relatório do Controle de Peso deveria ser utilizado para cotação de preço. Para isso, os licitantes receberam um conjunto de documentos que compõem o projeto básico.
4.3.8. A meu ver, apresenta-se, igualmente, adequado o raciocínio da Unidade Técnica, no sentido de que 'a Petrobras não contratou uma determinada quantidade (peso) de aço, mas sim, uma plataforma, conforme projeto fornecido'. 'Daí a necessidade de demonstração da composição do preço contratado, o que deveria ter sido feito quando da contratação'.
Na sequência, os requerentes constroem um raciocínio de que o acórdão não teria apreciado integralmente o argumento que as inúmeras alterações pontuais, por meio de SAE, implicariam aumento de peso impossível de ser verificado por ocasião de cada SAE individualmente (peça 141, p. 40) .
Entretanto, o ponto relevante suscitado pelo Consórcio e não apreciado integralmente pelo acórdão recorrido consiste em que as inúmeras alterações pontuais do projeto por meio de SAEs especificas também implicaram em um aumento de peso impossível de ser verificado por ocasião da aprovação de cada SAE isolada.
De fato, ao contrário do que quer fazer crer a Secex e o acórdão recorrido, as SAEs especificas solicitadas pela PETROBRAS incorporaram apenas o efeito local da majoração do peso da plataforma, sendo tecnicamente impossível aferir, ex ante, o impacto global para o peso da plataforma de todas as SAEs. Ou seja, diante das inúmeras SAEs solicitadas pela PETROBRAS, em dado momento o Consórcio teve que refazer cálculos estruturais e globais, constatando que haveria necessidade de reforços e gastos adicionais, não computados, por tecnicamente impraticável, isoladamente quando da entrega de cada SAE.
Novamente aqui, os recorrentes repetem argumentos já enviados no Anexo 37 (peça 139, p. 15) , que não enfrentam o questionamento do processo. Os requerentes apenas afirmam 'o Consórcio teve que refazer cálculos estruturais e globais, constatando que haveria necessidade de reforços e gastos adicionais, não computados', e novamente se abstêm de enviar as comprovações solicitadas por esta Corte, desde o início do processo.
Os recorrentes alegam ainda ter enviado planilha anexada ao memorial, onde se destacariam: i) equipamentos necessários; ii) custos de pré-montagem das estruturas e iii) custos de pintura das estruturas e finalizam alegando que se os comprovantes dos custos incorridos fossem entregues, não seria possível o cotejo dos valores, uma vez que não há DFP (peça 141, p. 41) .
Efetivamente não fez parte da SAE a entrega dos comprovantes dos custos incorridos com os itens de reforço de cais etc., tendo em vista ter sido acertado o valor antes da execução destas atividades. Ressalte-se, contudo, que ainda que os comprovantes fossem entregues, não seria possível o cotejo dos valores, uma vez que não há DFP a contestação realizada por esse Tribunal encontra-se amparada exatamente nessa impossibilidade, o que impõe ao Consórcio a obrigação de produzir prova impossível.
Neste ponto, a defesa expressamente dá o aval ao que este Tribunal apontou desde o princípio do processo, que a falta do DFP atinge sobremaneira a atividade de controle, uma vez que sem essa peça inicial ou documento equivalente, quando da SAE, não seria possível avaliar eventuais comprovantes de custos apresentados posteriormente, porém, assim o faz agora como para se eximir de apresentar tais comprovantes.
Não é razoável aceitar tal afirmação, pois tal qual já demonstrado nesse parecer, ainda que não tenham sido apresentados DFP, seja da contratação, seja de qualquer SAE, esta Corte nunca se dispensou de considerar os gastos, ainda que minimamente comprovados, tal qual ocorreu com a SAE em tela, de aumento de peso da plataforma, em que o Eminente Relator considerou a linha de raciocínio de outra SAE, a de reequilíbrio do preço do aço, para conceder a redução da glosa em R$ 9.814.967,12.
Nas páginas seguintes (peça 141, p. 42 e 43) , apresenta alegado cotejamento entre tabela utilizada como base pelo acórdão e outra que supostamente conteria todos os custos envolvidos na SAE, totalizando R$ 21.908.477,80.
Novamente temos apenas afirmações, desacompanhadas de comprovações e, tal qual já exaustivamente abordado por este parecer, as alegações de custos incorridos enviadas em momento posterior, ultrapassam o valor original da SAE sem qualquer explicação adicional, seja de sua origem, seja do motivo de ter se negociado por valor menor.
Os recorrentes contestam o entendimento da unidade técnica que o acréscimo de preço da ordem de 1% seria insuficiente para configurar onerosidade excessiva e justificar a busca pelo reequilíbrio econômico-financeiro e se socorrem de ensinamentos de Marçal Justen Filho e de decisão do Acórdão 3.289/11-TCU-Plenário para diferenciar o instituto do restabelecimento do equilíbrio financeiro por onerosidade excessiva e a recomposição dos custos em virtude de alteração unilateral do contrato, que é a tese que defendem para a SAE em tela (peça 141, p. 44-51) .
Entretanto, a hipótese dos autos é totalmente diversa, na medida em que os gastos adicionais decorrentes do aumento de peso da plataforma decorreram de solicitações especificas do Contratante (PETROBRAS) , de modo que o respectivo pagamento não exige a configuração de onerosidade excessiva, mas tão somente o aumento dos encargos do consórcio contratado. Aqui, a área técnica e o acórdão recorrido não procederam à necessária distinção entre recomposição dos custos em virtude de alteração unilateral do contrato e restabelecimento do equilíbrio financeiro à luz de caso fortuito e/ou forca maior.
Da mesma forma ao já ocorrido nesta análise, os argumentos são mera repetição de teses constantes do Anexo 37 (peça 139, p. 15 e 16) .
No aditamento do pedido de reexame, o Consórcio acosta planilha de itens, alegadamente não considerados no acórdão que totalizam R$ 7.489.296,65 (peça 193, p. 25) , custos de estruturas metálicas, pré-montagem e montagem no valor de R$ 1.879.911,79 (peça 193, p. 26) e custos de pintura de R$ 2.724.302,24 (peça 193, p. 27) .
Na verdade, esses argumentos já haviam sido apresentados no Anexo 37 (peça 139, p. 179- 181) . Novamente os requerentes se valem da retórica para amplificar a argumentação, sem comprovação das afirmações. O raciocínio da unidade técnica para a hipótese de desequilíbrio financeiro se baseou única e exclusivamente na falta de comprovações necessárias para justificar as alterações, que alegadamente, foram solicitadas pela Petrobras.
Portanto, tratam-se de argumentações já vencidas nos autos, sem que se tenha trazido nada de novo, ou qualquer comprovação das alegações ora repetidas. O Eminente Relator concorda com a unidade técnica, quando, no item 4.3.5 de seu voto (peça 13, p. 97) cita trecho do relatório, aqui novamente reproduzido: 
tratando-se de contratação por preço global, e não havendo disposição específica no instrumento convocatório e no contrato que limite determinado risco, a responsabilidade por variações de quantitativos que não decorram de alteração de projeto fica para a contratada, a menos que se demonstre a ocorrência de desequilíbrio econômico-financeiro do contrato. (voto condutor do Acórdão 3495/2012-TCU-Plenário) 
Diante dessa análise, não há o que se reparar a decisão prolatada no acórdão, mantendo-se o entendimento de que os valores propostos para esta glosa estão corretos.
I.4 SAE 3549.01-PIR-077 - Módulo Temporário de Alojamento
Em resumo, os requerentes alegam que a SAE remuneraria 148 vagas, que vinte vagas foram adicionadas sem nenhum custo, que o cálculo constante do acórdão apresentaria distorções por ter partido da divisão do custo total pelo número de vagas, que o valor da desmontagem e transporte já haveria sido glosado no cálculo da unidade técnica, que a estimativa da Petrobras utilizou o contrato celebrado para a construção do MAT da plataforma P-50, cujo objeto seria semelhante e finalmente que, se considerados todos os custos, o valor final seria maior que o pago na SAE.
Passa-se a analisar os argumentos individualmente.
Os requerentes iniciam alegando equívoco de entendimento da área técnica, afirmando que, muito embora o demonstrativo de preços apresentasse a quantidade de 168 módulos, a referida SAE remuneraria apenas as 148 vagas solicitadas pela Petrobras (peça 141, p. 52) .
Cabe destaque a dificuldade de análise desse assunto, tal qual já alertado pela unidade técnica em sua instrução, corroborada pelo relator, conforme reprodução abaixo:
Mais uma vez a unidade técnica depara-se com enorme dificuldade de análise, em função de incertezas causadas pela omissão de informações que, contratualmente, deveriam ser fornecidas. Sob a alegação de infundado sigilo comercial, o Consórcio nega-se a fornecer os contratos de sub-fornecimento e, quando encaminha uma cotação de preços, o faz pela metade. Tudo isso sob a complacência da Petrobras, que não exigiu a documentação necessária à aprovação da SAE e, agora, defende os preços acordados como se a própria contratada fosse, ainda que não conheça seus preços. 
Não obstante tais dificuldades, apresenta-se, a seguir, análise dos preços informados, partindo do pressuposto que estejam corretos os valores trazidos pelo Consórcio, o que, repita-se, não é garantido, e o total de 148 vagas. (peça 13, p. 80) 
O ponto central, conforme se depreende da afirmação acima, não são as 148 vagas, já consideradas nesse quantitativo, e sim os cálculos que foram possíveis de serem feitos pela unidade técnica e que conduziram para os valores de glosa.
Por esta razão, esse argumento, que já havia sido apresentado no Anexo 37 (peça 139, p.17) , já à época, uma repetição de argumentos anteriores considerados na instrução da 1ª Secex, foi rejeitado, conforme se depreende do item 4.4.5 do voto condutor do acórdão ora recorrido.
4.4.5. As alegações expostas no Memorial ora apresentado apenas repetem argumentos anteriores, os quais já foram considerados nas instruções da 1ª Secex, não tendo, portanto, o condão de modificar as análises realizadas. Nesse sentido, o fato alegado, de que as 20 vagas adicionais custeadas e utilizadas pelo Consórcio durante toda a obra teriam sido transferidos para Petrobras em nada altera essa conclusão. Pelo contrário, apenas diminuem o custo do contratado, o qual ficou dispensado de desmontar e transportar os materiais, bem como de recompor a área utilizada. (voto condutor do Acórdão 3495/2012-TCU-Plenário) 
As vinte vagas restantes foram utilizadas pelo Consórcio durante a execução do projeto e que ao final foram incorporadas pela Petrobras sem custo adicional (peça 141, p. 53) .
Tal qual o argumento anterior, tal afirmação não enfrenta a decisão prolatada no acórdão ora recorrido, uma vez que volta a mencionar quantidades e não os valores calculados pela unidade técnica, tão pouco adiciona qualquer nova comprovação ainda não analisada. 
Prosseguem questionando a metodologia utilizada pela unidade técnica (peça 141, p. 53) .
Ocorre que a referida metodologia não se revela adequada, na medida em que desconsidera que alguns módulos destinados as instalações comuns são fixos e, portanto, independem do número de vagas (148 ou 168) , de modo que a simples divisão realizada pela Secex acarretou distorção do valor unitário considerado. Entretanto, o acórdão recorrido simplesmente não se debruçou sobre essa alegação, referendando integralmente a conta da unidade técnica.
A afirmação não encontra alicerce nos autos, uma vez que, conforme se pode confirmar na instrução (peça 13, p. 81) , os cálculos se subdividiram nos itens 2.1 e 2.2, onde claramente são apresentados valores em separados das acomodações e das áreas comuns.
O valor calculado pela unidade, R$ 49.415,00 por vaga, foi aplicado apenas aos módulos de acomodação, por ter sido apresentado pelo próprio consórcio, na proposta da Tecnolite, de onde puderam ser feitos os cálculos, razão pela qual se desconsidera esse argumento.
Os recorrentes finalizam questionando suposto entendimento que as vinte vagas foram utilizadas para abater os valores de desmontagem e transporte, valores esses que já teriam sido glosados pela unidade técnica e paradoxalmente concluem que o cálculo deve considerar as vinte vagas como sendo da Petrobras e o valor da SAE pago integralmente (peça 141, p. 53 e 54) .
A esse propósito, o acordão recorrido afirma que a transferência das 20 vagas a PETROBRAS teria o condão de diminuir o custo da referida SAE, pois dispensaria os custos de desmontagem e transporte, além da recomposição das referidas áreas.
Com o devido respeito, tal argumentação não merece prosperar e não encontra qualquer respaldo nos elementos dos autos, tendo em vista que o valor para a desmontagem e transporte, e que constava da SAE, já havia sido glosado pela Unidade Técnica (R$ 345.950.00) conforme texto do relatório da Unidade Técnica na página 50 do Acórdão, transcrito abaixo.
Portanto, o cálculo deve considerar as 20 vagas como sendo da Petrobras e o valor da SAE deve ser pago integralmente.
Tal argumento ataca apenas uma constatação feita pelo Eminente Relator, que em nada contribuiu para o questionamento do cálculo efetuado para concluir pela glosa. Constatação essa, que apenas combatia a alegação feita no Anexo 37 (peça 139, p. 17) e repetida na presente seção.
Ademais, ao afirmar que as vinte unidades utilizadas pelo Consórcio ficaram posteriormente à disposição da Petrobras, os recorrentes parecem querer abater tais custos do valor de glosa proposto, sem nenhuma base contratual ou solicitação da Petrobras nesse sentido, sem reparar que a desmobilização de tais recursos incorreria em custos adicionais para o Consórcio, que teriam que ser considerados em eventual negociação com a Petrobras.
Já a Petrobras, alegou apenas que a estimativa de preço utilizou o contrato celebrado para a construção do MTA na P-50, por se tratar de objeto semelhante (peça 142, p. 7) .
Esse argumento foi apresentado pela Petrobras apenas para justificar a negociação, uma vez que as especificações seriam semelhantes e derivadas da mesma determinação da Petrobras, em conjunto com a Delegacia Regional do Trabalho - RT e o Sindipetro-NF e apenas cita que a razoabilidade da solução já haveria sido defendida nos autos. 
Não tendo os recorrentes apresentados quaisquer novas informações ou comprovações, mantemos o entendimento prolatado no acórdão.
I.5 SAE 3549.01-PIR-083 - Extensão do Prazo
Essa SAE, cujo valor original era de R$ 16.500.000,00, tinha a seguinte descrição: 'Extensão de prazo para completação mecânica, associado a atividades de comissionamento em paralelo, de 01 de agosto de 2006 até 30 de novembro de 2006'. A unidade técnica recomendou a glosa total do valor dessa SAE e no voto o Eminente Relator acatou parcialmente os argumentos dos requerentes, determinando a glosa de R$ 10.141.422,21.
Passamos a analisar as argumentações trazidas nos pedidos de reexame e de seu aditamento.
O Consórcio questiona o entendimento da área técnica de que a extensão deveria se dar nas mesmas condições do contrato, por não observar a complexidade da obra e as circunstâncias em que ocorreram a extensão de prazo (peça 141, p. 55) .
Alega que o período de interrupção teria ocorrido em um momento de pico, onde estariam mobilizados grande quantidade de mão-de-obra e equipamentos (peça 141, p. 56) .
Muito bem. O período de interrupção que gerou a SAE de Extensão de Prazo em comento (em que certas partes das obras foram paralisadas em função de atraso na assinatura do 10 aditivo) ocorreu justamente em um desses picos da obra, no qual havia grande quantidade de mão-de-obra indireta e equipamentos mobilizados.
Informa que os custos de desmobilização seriam muito elevados, considerando que profissionais e equipamentos teriam sido trazidos de diversos pontos para o local da obra e que a não execução física da obra exigiu aceleração e incremento da mão-de-obra na expectativa de liberação de serviços (peça 141, p. 56) . Destaca-se que tal argumento já havia sido apresentado no Anexo 37 (peça 139, p. 19) .
Como era mais prático e barato, estes profissionais e equipamentos ficaram parados aguardando uma definição da PETR0BRAS. De fato, os custos de desmobilização desse pessoal (e dos equipamentos necessários) seriam mais elevados do que simplesmente mantê-los no local esperando pela continuidade das obras que certamente ocorreria - e de fato ocorreu, além de que os prazos adicionais decorrentes da desmobilização e nova mobilização inviabilizariam o cumprimento da data de embarque das obras.
Lembre-se ainda, que se trata de profissionais e equipamentos trazidos de diversos pontos do território nacional para um lugar de logística extremamente complicada no litoral baiano.
 (...) 
Acrescente-se que o incremento da mão-de-obra indireta foi realizado na expectativa de liberação dos serviços, incluindo os acréscimos em relação aos quantitativos originais e mitigação dos atrasos provocados.
O Consórcio questiona a utilização da referência do SINAPI, por se tratar de objeto extremamente complexo e de construção tecnicamente inédita, além de esclarecer que parte significativa da mão-de-obra teria vinda de fora do estado da Bahia (peça 141, p. 58) e que também já havia sido apresentado no Anexo 37 (peça 139, p. 21) .
Em primeiro lugar, a 1ª Secex suscita eventual descompasso entre os valores remuneratórios utilizados pela PETROBRAS em sua estimativa e aqueles constantes do Sistema Nacional de Pesquisa de Custos e Índices da Construção - Sinapi.
 (...) 
Em segundo lugar, é preciso esclarecer que parte significativa da mão-de-obra utilizada no projeto vem de fora do Estado da Bahia. Disse-se inédita por se tratar de urna plataforma de rebombeio jamais produzida no Brasil e que, por isso mesmo, envolveu dificuldades técnico-operacionais.
Prosseguem argumentando que essa situação afetou inclusive o pessoal residente no estado, para não descumprir a legislação trabalhista e que, a transferência dos profissionais geraria custos adicionais de transferência, incentivos e viagens periódicas. Alegam ainda que, dada a complexidade técnica do empreendimento, seria natural que os profissionais fossem melhor remunerados (peça 141, p. 59) , cópia literal, a menos do grifo, do texto apresentado no Anexo 37 (peça 139, p. 22) .
Sendo assim, tendo-se em perspectiva que boa parte da mão-de-obra envolvida na construção e montagem da PRA-1 simplesmente não veio da Bahia, não se podem adotar as médias salariais deste estado como parâmetro, tal como pretende a unidade técnica. Mesmo o pessoal que possui residência naquela unidade da Federação tem que receber os mesmos salários dos que vêm de fora, para se evitar violação as normas trabalhistas que tratam da equiparação salarial.
E preciso destacar que esta transferência de pessoal de outras partes do Brasil (ou mesmo de Salvador) para São Roque do Paraguaçu gera custos para as empresas integrantes do Consórcio, tais como adicionais de transferência, incentivo à mobilidade e viagens periódicas de visita a família, conforme previsto em documento institucional do Consórcio, denominado Plano de Gestão de Recursos Humanos.
E mais, em face da extrema complexidade técnica de que se reveste o projeto (este fato e incontroverso) é natural que os profissionais nele envolvidos sejam mais bem remunerados. É evidente que um assistente técnico de eletricidade, por exemplo, que participe na construção de uma plataforma marítima de um 1bilhão de reais tenha uma remuneração maior do que um colega que trabalhe em uma obra de construção civil comum, que custe 100 vezes menos!
Esses argumentos se assemelham aos já tratados nos parágrafos de 87 a 90, quando se analisou a SAE 3549.01-PIR-038 - Custo Indireto de Permanência (150 dias) e tal como lá, a questão central não é atacada, na medida em que se alegam as situações fáticas que justificariam os custos alegados, questão que não foi questionada por esta Corte, ao mesmo tempo em que, também aqui, não se comprovam esses custos, que é o ponto questionado no processo. Portanto, tais argumentos não devem prosperar.
Na sequência, questiona o entendimento da 1ª Secex de que teria havido alegação de 'redução na produção', pois afirma que o Consórcio indicou não execução da produção prevista, traduzida em 'impacto no andamento dos serviços', que seria facilmente comprovado pela curva de andamento físico da obra (peça 141, p. 57) . Esses mesmos argumentos foram repetidos no aditamento do pedido de reexame, além de afirmar que a unidade técnica teria utilizado erroneamente a curva de andamento do EPC no lugar da curva de andamento da construção e montagem (peça 193, p. 30 e 31) . Novamente, são argumentos já constantes do Anexo 37 (peça 139, p. 19 e 20) .
Ocorre que a unidade técnica, equivocadamente, utilizou a curva de andamento do EPC - fl.33-v, anexo 5 - 1.1 Planilha IIA: EPC ao invés da curva de andamento da Construção e Montagem - fl.34-v, anexo 5 - 1.1.4 - Construção e Montagem, conforme pode ser constatado nas cópias das referidas folhas abaixo. Essas informações também podem ser comprovadas mediante análise dos relatórios mensais entregues pela PETROBRAS a este Eg. Tribunal.
Sobre esse ponto, frisa-se que nunca esteve em questionamento por esta Corte a ocorrência ou não de atraso. A questão que baliza a discussão é que, em ocorrendo o atraso, é necessário se comprovar os custos adicionais envolvidos e, conforme se firmou o entendimento desde o início deste processo, a falta de orçamentos detalhados, do contrato e das SAE, impede a avaliação da regularidade desses custos adicionais, restando a opção de, pelo menos, se comprovar os gastos efetivamente ocorridos.
Sempre que os recorrentes apresentaram tais comprovações, ainda que mínimas, o Tribunal não se furtou de considerá-las. Porém as afirmações acima continuam sendo demasiadamente abstratas, não sendo sustentadas por evidências, e, portanto, não devem ser consideradas.
Os requerentes se manifestam em desacordo com a comparação dos valores de mão-de-obra da presente SAE com a SAE-3549.01-PIR-038 - Custo Indireto de Permanência, por terem ocorrido em períodos distintos, com efetivos também distintos (peça 141, p. 60) .
Finalmente, o acordão recorrido realiza comparação com o valor calculado para a SAE 3549.01 - PIR - 038 a pretexto de descaracterizar os custos incorridos pelo Consórcio
 (...) 
Ocorre que essa comparação é imprópria e inadequada, uma vez as SAEs comparadas se referem a períodos totalmente distintos da obra, conforme pode ser constatado através da comparação dos efetivos indiretos nas SAEs abaixo:
A Petrobras se alinha a esse raciocínio em seu pedido de reexame (peça 142, p. 7) .
Quanto a comparação entre os valores desta SAE 083 (Extensão de Prazo) e aqueles praticados pela própria Contratada na proposta da SAE 038, registre-se que tal comparação é impertinente, pois as alterações de escopo ocorreram em épocas e fases distintas do desenvolvimento do cronograma do empreendimento.
A SAE 038 foi negociada em abril de 2005, enquanto a SAE 083 foi negociada em maio/2006. Os profissionais envolvidos na mão de obra, os equipamentos e os subcontratados não são os mesmos.
Já para os equipamentos, afirmam ocorrer o mesmo, porém em maior proporção da ocorrida com a mão-de-obra, chegando a um valor de R$ 15.184.056,10 se considerada a proporção de mão-de-obra indireta (peça 141, p. 60) .
Quanto a equipamentos, ocorre o mesmo, sendo que a proporção dos valores é ainda muito maior que aquela relativa a mão de obra indireta. Caso fosse utilizada a proporção da mão de obra indireta do histograma baseline, já haveria uma diferença que se aplicada a proporcionalidade elevaria o valor da SAE 3549.01 - PIR - 083 para R$ 15.184.056,10.
O Consórcio questiona ainda o raciocínio firmado nos itens 4.5.13 e 4.5.14 do voto condutor, que permitiu chegar ao valor de R$ 6.358.577,79 para a SAE em tela e consequentemente diminuir o valor da glosa proposta pela unidade técnica e apresenta tabela com valores da mesma fonte da SAE 3459.01-PIR-038 (peça 193, p. 28 e 29) .
Inicialmente, cumpre registrar que o Consórcio apresentou, no memorial, o cálculo da mão-de-obra com base nos custos efetivamente incorridos, conforme sugere a unidade técnica. Estes custos estão demonstrados na tabela abaixo, na qual o custo da mão-de-obra foi reduzido para 40% da real para refletir a parte da produção perdida, sendo certo que os salários de referência utilizados provém da mesma fonte utilizada no voto condutor do acórdão recorrido para cálculo do valor da mão-de-obra na SAE 3459.01 - PIR - 038 - Custo Indireto de Permanência:
Nesse ponto, há uma concordância parcial com os argumentos apresentados, na medida em que se questiona o cálculo, por ele ter sido feito com base em proporcionalidade a de outra SAE, a de Custo Direto de Permanência (150 dias) , porém os efetivos de pessoal seriam muito discrepantes entre a SAE de extensão de prazo e aquela. 
Ressalva-se que esse cálculo foi o único possível de ser feito até aquele momento, pelo Eminente Relator, em benefício dos recorrentes, já que, até aqui, não tinham sido apresentados quaisquer outros valores ou referenciais quantitativos que pudessem ser considerados para a SAE de extensão de prazo. Relembrando que na instrução da unidade técnica, essa falta levou a que se propusesse glosa total da SAE em tela e não parcial como findou o voto do Eminente Relator.
Nos documentos ora enviados, constam informações, que, em nome da coerência ao adotado no processo, devem ser consideradas para cálculo dos quantitativos de colaboradores envolvidos na SAE em análise. Nota-se que na tabela constante da peça 193, p. 29, foram utilizados os valores de remuneração em acordo com o aceito na SAE 3549.01-PIR-038 - Custo Indireto de Permanência (150 dias) e, portanto, tal qual procedimento adotado na análise da referida SAE, aceita-se aqui esses valores como corretos, totalizando R$ 7.641.603,59.
Para cálculo do valor da SAE, seguimos o seguinte raciocínio: acrescentamos ao valor da tabela de mão-de-obra, R$ 2.577.481,20 referentes aos equipamentos, que já haviam sido aceitos no voto condutor do presente acórdão e chegamos ao total de R$ 10.219.084,79. Ao final, lançamos mão do índice de correção do contrato, de 16,49%, e chegamos ao valor na data-base de R$ 8.772.499,61.
Cabe destacar que a admissão de tais valores de mão-de-obra como corretos, ainda que em precárias condições comprobatórias, assim foi feita por coerência ao que tem sido adotado ao longo do processo. A essa altura, tal tabela, poderia ter sido acompanhada de outros elementos que comprovariam a permanência de mão-de-obra mobilizada, a exemplo da GFIP (Guia de Recolhimento de FGTS e de Informações à Previdência Social) dos funcionários.
Em vista dessas considerações, conclui-se, até o momento, como valor de R$ 8.772.499,61 para a SAE 3549.01-PIR-083 - Extensão do Prazo, e um consequente valor de glosa de R$ 7.727.500,39, reformando o acórdão ora recorrido.
Os recorrentes discorrem ainda sobre o item 4.5.13 do voto condutor, solicitando tratamento isonômico ao dispensado à SAE relativa ao custo indireto de permanência (peça 193, p. 34) .
Ainda em relação ao item 4.5.13 do acórdão recorrido, verifica-se que a unidade técnica e o voto condutor do julgado não consideraram os custos indiretos dos itens relacionados abaixo, a despeito de terem sido considerados para determinação do valor da SAE relativa ao Custo Indireto de Permanência, o que recomendaria, por isonomia, o mesmo tratamento para a presente SAE.
Os requerentes aqui, diferentemente da argumentação analisada no parágrafo 172, solicitam utilização da SAE 3549.01-PIR-038 como referência, porém novamente, o fazem sem apensar qualquer documentação comprobatória dos custos de material. De mais a mais, os argumentos foram parcialmente acatados, e explicados a partir do parágrafo 176, alterando o valor calculado para a SAE e consequentemente o valor da glosa, seguindo a linha desenvolvida no acórdão.
Os requerentes finalizam argumentando que a unidade técnica não teria considerado custos adicionais relativos a subcontratos vigentes (peça 193, p. 35) .
Por derradeiro, e a título de arremate deste ponto, constata-se que a unidade técnica tampouco considerou os custos adicionais relativos a subcontratos vigentes durante o período de extensão de prazo, apesar destes custos terem sido apontados tanto na SAE apresentada pelo Consórcio, quanto no orçamento da PETROBRAS baseado na estimativa da empresa Rumar.
Apresentam tabela, onde constam valores de subcontratos que teriam onerado o contrato e fazem diversas alegações que justificariam a ocorrência de alguns dos itens das tabelas. Os itens citados foram: i) item 1 'Arquitetura'; ii) item 4 'Comissionamento'; iii) item 5 'Elétrica'; e iv) item 11 'Boogies' (peça 193, p. 36 e 37) .
Não obstante a tabela originalmente apresentada, o Consórcio apresentou uma nova tabela apontando os subcontratos que efetivamente oneraram o contrato, tendo o Consórcio absorvido os custos adicionais das demais subcontratações, como se verifica da tabela abaixo:
Um primeiro ponto a destacar é que, as alegações acerca dos itens 1, 4, 5 e 11, em nada se conectam com o questionamento desta Corte, uma vez que são utilizados para justificar a real ocorrência dos eventos que culminariam com a extensão do prazo, enquanto que o cerne da questão é o de comprovar os custos incorridos por essa.
Ademais, os valores ora informados não merecem crédito, uma vez que a tabela apresentada no aditamento do pedido de reexame (peça 193, p. 36) se trata de mera repetição da já apresentada no Anexo 16 (peça 81, p. 28) , com o acréscimo de apenas uma coluna indicando valores para alguns prestadores de serviço, sem qualquer espécie de evidência, como notas fiscais, recibos, ou qualquer outro documento que se possa balizar para crer nesses valores. Vai além, afirma que, para as empresas em que não há valor associado, o consórcio teria absorvido estes custos, sem repassá-los, sem justificar o motivo desse procedimento.
Ao final, concluem em uma tabela (peça 193, p. 37) que, tudo considerado, o valor final da SAE seria de R$ 17.621.469,40, superior ao valor original da SAE (R$ 16.500.00,00) .
O argumento foi repetido em várias justificativas apresentadas e não encontra amparo, seja nas informações prestadas, seja na própria lógica de negócios que pautam os contratos entre empresas. Ao invés de apresentar comprovações das afirmações, busca-se sensibilizar as avaliações com a retórica e, portanto, são afirmações desconsideradas.
A Petrobras por sua vez alega alterações no planejamento original, faz considerações sobre o avanço financeiro realizado menor do que o previsto e da vantagem em se manter a equipe mobilizada, para evitar maiores custos, tendo em vista a previsão de assinatura do aditivo contratual (peça 142, p. 7 e 8) .
Houve uma alteração do planejamento original, tendo em vista o atraso na assinatura do Aditivo 1 e devido ao impacto ocasionado por alterações de escopo na entrega de materiais.
Ressalte-se que o atraso das atividades do projeto foi superior ao período negociado, tendo sido impactado pelo atraso da entrega dos materiais.
Ressalte-se, ainda, que o comissionamento não havia sido detalhado em nenhum dos dois relatórios face ao estágio de complementação dos sistemas. E mais, a medição financeira acumulada prevista era de 52,5%, sendo realizado 40,94%.
 (...) 
Além disso, o acréscimo de mão de obra no período, alegado pela auditoria técnica, ocorreu apenas em maio/2005, devido a necessidade de mobilização da equipe para a execução do respectivo aditivo contratual, então com previsão de assinatura em junho, e já considerando o tempo necessário para treinamento de pessoal e preparação do canteiro de obras.
As alegações acima em nada alteram o entendimento, além do já considerado recálculo apresentado entre os parágrafos 176 e 179 do presente parecer e, portanto, não contribuem para qualquer nova alteração na conclusão desta SAE, sendo assim desconsiderados.
CONCLUSÃO E PROPOSTA DE ENCAMINHAMENTO
Diante do exposto, emite-se o presente parecer, no sentido de que:
O orçamento detalhado, evidenciado em um Demonstrativo de Formação de Preço (DFP) , ou em qualquer outro artefato que contenha tais informações, é documento imprescindível para comprovar a adequação dos valores pagos pelas SAE e para a análise de eventual desequilíbrio econômico-financeiro do contrato, devendo constar da contratação, bem como de cada SAE elaborada. Porém, uma vez arguido um prejuízo financeiro por uma contratação (original e aditivos) não devidamente explicada (preços e quantidades) , sua ausência não pode ser motivo para impedir o Tribunal de cumprir sua missão constitucional de zelar pelos recursos da empresa pública e verificar sua correta aplicação. A falta de tal instrumento afeta sobremaneira a atividade de controle e, no caso concreto, levou a equipe a desenvolver metodologia de cálculo.
A metodologia adotada pela decisão recorrida para cálculo do valor a ser glosado em cada SAE é válida, uma vez que, em não se tendo os orçamentos detalhados, foram utilizadas análises e comparações. Os próprios recorrentes, muitas vezes se valeram da metodologia para tentar justificar os valores contidos nas SAE, ao invés de apresentar comprovações, que em uma obra já findada, não deveria ser tarefa de alta complexidade. Destacamos que sempre que os requerentes apresentaram comprovações, ainda que precárias, este Tribunal não se furtou de as considerar, em benefício dos recorrentes.
Considerando os argumentos e planilhas apresentadas em sede recursal, a linha coerente com o adotado ao longo do processo, concedendo o benefício da dúvida aos recorrentes, os cálculos conferidos levaram aos seguintes valores, para cada SAE:
	SAE
	Valor Calculado
	Glosa

	SAE 3546.01-PIR-032 - Reequilíbrio do Preço do Aço
	R$ 4.321.778,93
	R$ 12.178.221,07

	SAE 3549.01-PIR-038 - Custo Indireto de Permanência (150 dias) 
	R$ 5.504.984,85
	R$ 1.495.015,15

	SAE 3549.01-PIR-047 - Aumento do Peso da Plataforma
	R$ 9.814.967,12
	R$ 10.185.032,88

	SAE 3549.01-PIR-077 - Módulo Temporário de Alojamento
	R$ 7.154.133,65
	R$ 3.341.866,35

	SAE 3549.01-PIR-083 - Extensão do Prazo
	R$ 8.772.499,61
	R$ 7.727.500,39

Como se pode observar, mereceram reparo a SAE 3549.01-PIR-038 - Custo Indireto de Permanência (150 dias) e a SAE 3549.01-PIR-083 - Extensão do Prazo, levando a uma redução no valor da glosa em R$ 2.517.340,11. 
Considerando esses cálculos, o valor considerado para esse conjunto de Solicitações de Alterações de Escopo ficou em R$ 35.568.364,16 e consequentemente o valor total da glosa deve ser de R$ 34.927.635,84.
Concluído o parecer da unidade especializada, propõe-se restituir os autos à Serur, nos termos do despacho da ministra relatora, Exma. Sra. Ana Arraes, à peça 233."
É o Relatório.

Paola Allak da Silva (OAB/RJ 142.389) e outros representando a Petróleo Brasileiro S/A.; Ana Luíza Nascimento de Souza Polak (OAB/SP 342.501) e outros representando a Construtora Norberto Odebrecht S/A; José Oswaldo Guimarães de Abreu (OAB/SP 120.086) e outros representando a UTC Engenharia S/A.

Não atuou.

PEDIDOS DE REEXAME CONTRA DETERMINAÇÃO DO TRIBUNAL. CONHECIMENTO. CONTESTAÇÃO DE PREÇOS REFERENCIAIS. AUSÊNCIA DE DEMONSTRATIVO DE FORMAÇÃO DE PREÇOS OU OUTRO INSTRUMENTO EQUIVALENTE. CARÊNCIA DE EVIDENCIAÇÃO DOS ARGUMENTOS DOS RECORRENTES. PONTUAL AJUSTE NOS VALORES A SEREM RESSARCIDOS. PROVIMENTO PARCIAL. CIÊNCIA.

ACOMPANHAMENTO (ACOM)

Secretaria de Recursos (Serur); Secretaria de Fiscalização de Infraestrutura de Petróleo e Gás Natural (SeinfraPetróleo).

Trata-se de pedidos de reexame interpostos por Petróleo Brasileiro S/A - Petrobras, Construtora Norberto Odebrecht S/A e UTC Engenharia S/A (integrantes do Consórcio PRA-1 Módulos) contra o Acórdão 3495/2012-TCU-Plenário.
Atendidos os requisitos de admissibilidade, cabe conhecer dos apelos.
A deliberação recorrida determinou à Petrobras a adoção de providências no sentido de obter ressarcimento da importância de R$ 37.444.975,95, referente a valores indevidamente pagos ao Consórcio PRA-1 Módulos (integrado pela Construtora Norberto Odebrecht S/A e UTC Engenharia S/A, como dito acima) , em face de irregularidades em solicitações de alteração de escopo (SAE) no Contrato 834.2.004.04-0, um dos ajustes assinados para construção da Plataforma de Rebombeio Autônoma (PRA-1) , na bacia de Campos.
As alterações contratuais que resultaram em prejuízo à Petrobras foram decorrentes de: i)  reequilíbrio do preço do aço - glosa do valor parcial de R$ 12.178.221,07; ii)  custo indireto de permanência (150 dias) - glosa do valor parcial de R$ 1.598.433,44; iii)  aumento do peso da plataforma - glosa do valor parcial de R$ 10.185.032,88; iv)  módulo temporário de alojamento - glosa do valor parcial de R$ 3.341.866,35; v)  extensão de prazo - glosa do valor parcial de R$ 10.141.422,21.
Os recursos apresentados pelos responsáveis podem ser resumidos em dois questionamentos:
2.1. se o Demonstrativo de Formação de Preços (DFP) é necessário para análise do desequilíbrio econômico-financeiro do contrato;
2.2. se os valores glosados nas 5 solicitações de alteração de escopo questionadas pela equipe de auditoria merecem ajuste.
A unidade técnica propõe dar provimento parcial aos recursos a fim de reformar a decisão recorrida para reduzir o valor constante dos itens Custo Indireto de Permanência (150 dias) , que passaria de R$ 1.598.433,44 para R$ 1.495.015,15; e Extensão do Prazo, que diminuiria de R$ 10.141.422,21 para R$ 7.727.500,39. Os demais itens permaneceriam inalterados. Dessa forma, a determinação de ressarcimento decorrente dessas solicitações de alteração de escopo passaria do valor global de R$ 37.444.975,95 para R$ 34.927.635,84.
II
Passo a decidir.
Preliminarmente, cito trechos do parecer da unidade especializada que evidenciam o cenário de realização da licitação e das SAEs:
"A contratação foi objeto de convite internacional, tendo todas as licitantes sido desclassificadas. A Petrobras optou, então, por uma contratação direta com o Consórcio PRA-1, constituído pelas empresas Construtora Norberto Odebrecht S/A e UTC Engenharia S/A. Assinou o contrato pela estatal o então diretor Jorge Luiz Zelada[footnoteRef:2]. [2:  https://valor.globo.com/politica/noticia/2016/02/01/ex-diretor-da-petrobras-jorge-zelada-e-condenado-a-12-anos-de-prisao.ghtml] 
 (...) 
Em linha com esse entendimento, é a conclusão exposta pela 1ª Secex, para o caso concreto, em que não há DFP, tanto na contratação original quanto nos aditivos (decorrentes das SAE) .
 (...) 
Ademais, em muitos casos, os próprios recorrentes se socorrem dos cálculos formulados pela unidade técnica, alterando apenas os valores. Neste ponto, fica demonstrado que, em parte, eles mesmos ratificam a metodologia, porém não logram êxito em comprovar tais valores glosados e, muitas vezes, chegam a valores maiores que os constantes das propostas suportes às alterações, como se a diferença pudesse ficar a favor da Petrobras, algo que não se considera crível no ambiente profissional e formal em que se devem pautar as negociações entre empresas."
O entendimento desse cenário é crucial para o deslinde destes autos:
2.3. desclassificação de todas as empresas em uma licitação internacional que visava à contratação de obra/serviço com predominância de fornecedores/prestadores de serviços internacionais. Significa que os preços do contrato e dos aditivos (SAE) não foram submetidos ao crivo da concorrência, o que, invariavelmente, os colocam acima do preço de mercado; 
2.4. ausência de qualquer demonstrativo de formação de preço ou qualquer outro instrumento equivalente, tanto no contrato original quanto nos aditivos (decorrentes das SAEs) ; ou seja, os recorrentes dificultaram a atuação do TCU voltada a comparar o preço desses ajustes com o preço de mercado;
2.5. opção por criticar os referenciais de preços calculados pelo TCU como estratégia de defesa, em vez de apresentar referencial de preço próprio: prejuízo aos princípios da motivação e da transparência dos atos administrativos.
Nesse sentido, não há como acatar os argumentos dos recorrentes de que é prescindível o demonstrativo de formação de preços (DFP) ou outro instrumento equivalente para avaliação do equilíbrio econômico-financeiro do contrato, ainda mais em um cenário com ausência de concorrência. Esta é a jurisprudência desta Corte, que consagra a necessidade de orçamentos detalhados, conforme acórdãos do Plenário: 1.854/2015, 1.427/2010, 1.441/2015, uma vez que, sem esse detalhamento, seria praticamente impossível a verificação de valores desarrazoados porventura existentes.
Passo a avaliar se os valores glosados nas 5 solicitações de alteração de escopo questionadas pela equipe de auditoria merecem reforma. Desde já esclareço que incorporo às minhas razões de decidir o parecer da unidade especializada à peça 249, que acolho na íntegra e que contém elementos técnicos detalhados no relatório que acompanha esse voto.
SAE 3546.01-PIR-032 - Reequilíbrio do Preço do Aço
Os recorrentes alegam, em síntese, que adquiriram estruturas em aço em datas diversas, as quais teriam um preço maior do que as orçadas inicialmente; que consideram inadequados os índices de preços de aço do mercado americano, utilizados pela unidade especializada.
Apesar de tais argumentos, o fato é que os recorrentes não apresentam provas de quantitativo de aço adquiridos nos marcos temporais alegados, tampouco logram desconstituir o índice de preços do aço do mercado norte-americano (visto que o aço é uma commodity, com preços dados pelo mercado internacional) . Adicionalmente, nenhum valor contido na peça recursal é acompanhado de qualquer explicação. Como, por exemplo, o significado de "efeito de aços especiais" e qual conclusão deveria ser extraída das seções "sem reajuste do contrato", "...reajuste de contrato de 18,36%" e "reajuste Usiminas de 15%".
Conclui-se que os recorrentes, ao contrário de esclarecer objetivamente as questões promovidas pelo aresto, cuidaram apenas de repetir alegações já repelidas em fase processual anterior ou apresentar argumentos sem evidências. Assim, deve-se manter o valor do item tal como consta da decisão recorrida.
SAE 3549.01-PIR-038 - Custo Indireto de Permanência (150 dias) 
Os recorrentes alegam que a decisão recorrida considerou adicional de 30% no salário dos cargos indicados no memorial, porém, indevidamente, não incluiu o engenheiro chefe do controle de qualidade e o engenheiro chefe da obra.
De fato, é devida a diminuição da glosa em R$ 103.418,29, como resultado da aplicação do adicional de 30% sobre os salários do engenheiro chefe do controle de qualidade e do engenheiro chefe da obra, a fim de manter a coerência da decisão recorrida. Assim, o valor glosado passa a ser de R$ 1.495.015,15, merecendo essa reforma, pontual, no acórdão combatido.
Os recorrentes passam a contestar preços de mão de obra constantes do Sinapi, utilizados pela unidade especializada. Entretanto, não apresentam comprovação de suas afirmações, apenas anexam planilha de cálculo, em formato ligeiramente diferente do daquela apresentada pela unidade especializada, alterando a coluna de referência de preços para "Valor Médio de Técnico Especializado", não apresentando evidências que suportem esses novos preços em detrimento dos preços do Sinapi. Assim, os argumentos não devem ser acatados.
SAE 3549.01-PIR-047 - Aumento do Peso da Plataforma
No que diz respeito a essa SAE, a Petrobras se vale da afirmação de que o contrato previa a assunção de riscos pelo contratado no limite de 10% para as variações. Esse limite teria sido ultrapassado. O Consórcio afirma que o aumento do peso resultou do incremento do objeto do contrato, e não apenas da alteração das informações contidas no projeto inicial, e que não houve erro de fabricação. Justifica que o domínio do projeto era da Petrobras, e não dele, e que o peso da plataforma aumentou 24,3%, significando aumento de 2% no valor total da obra.
Em que pesem as alegações, o que se tem nos autos é somente a repetição de argumentos que já apresentados (peça 139, p. 14 e 15) e refutados nos subitens de 4.3.5 a 4.3.10 do voto condutor do acórdão recorrido, pois os requerentes não lograram sucesso em demonstrar os custos adicionais incorridos pelo consórcio com o alegado aumento de peso da plataforma.
Em outras palavras, os recorrentes apenas repetem alegações, sem juntar quaisquer novas comprovações, e, portanto, não alteram o entendimento original da decisão atacada.
SAE 3549.01-PIR-077 - Módulo Temporário de Alojamento
Em resumo, os requerentes alegam que a SAE remuneraria 148 vagas; que 20 vagas foram adicionadas sem nenhum custo; que o cálculo constante do acórdão apresentaria distorções por ter partido da divisão do custo total pelo número de vagas; que o valor da desmontagem e transporte já haveria sido glosado no cálculo da unidade técnica; que a estimativa da Petrobras utilizou o contrato celebrado para a construção do MAT da plataforma P-50, cujo objeto seria semelhante; e, finalmente, que, se considerados todos os custos, o valor final seria maior que o pago na SAE.
Novamente, os recorrentes apresentam argumentos enfrentados anteriormente e/ou sem evidências que os comprovem. Ademais, utilizam a seguinte estratégia, conforme exposto no parecer da unidade especializada:
"Mais uma vez a unidade técnica depara-se com enorme dificuldade de análise, em função de incertezas causadas pela omissão de informações que, contratualmente, deveriam ser fornecidas. Sob a alegação de infundado sigilo comercial, o Consórcio nega-se a fornecer os contratos de subfornecimento e, quando encaminha uma cotação de preços, o faz pela metade. Tudo isso sob a complacência da Petrobras, que não exigiu a documentação necessária à aprovação da SAE e, agora, defende os preços acordados como se a própria contratada fosse, ainda que não conheça seus preços."
Sobre o assunto, o TCU já se posicionou, nos termos do Acórdão 1854/2015-TCU-Plenário:
"Os orçamentos estimativos das contratações da Petrobras são de natureza pública. Não são dados imprescindíveis à segurança da sociedade e do Estado, nem constituem segredo comercial da companhia, estando, assim, fora do alcance dos arts. 155, § 1º, da Lei 6.404/1976, 1.190 e 1.191 do Código Civil."
Dessa forma, ante este precedente da Corte de Contas, aliado à carência de evidência dos argumentos dos responsáveis, há de se manter a decisão recorrida em seus exatos termos.
SAE 3549.01-PIR-083 - Extensão do Prazo
Em síntese, os recorrentes alegam que estaria equivocado o cálculo da unidade técnica, pois ela teria considerado as mesmas condições do contrato para estimativa dos custos de extensão de prazo. Na visão dos recorrentes, a extensão de prazo teria se dado em "momento crítico", que demandaria um elevado custo (superior ao previsto no contrato inicial) . Novamente questionam os referenciais de preço do Sinapi.
A questão que baliza a discussão é que, em ocorrendo o atraso, é necessário comprovar os custos adicionais envolvidos e, conforme se firmou o entendimento desde o início deste processo, que a falta de orçamentos detalhados, do contrato e das SAEs, impede a avaliação da regularidade desses custos adicionais, restando a opção de, pelo menos, comprovar os gastos efetivamente ocorridos.
Sempre que os recorrentes apresentaram tais comprovações, ainda que mínimas, o Tribunal não se furtou de considerá-las. Porém, os argumentos dos recorrentes no caso concreto são abstratos, carentes de evidenciação/comprovação, o que é agravado pela ausência completa de demonstrativos de formação de preços.
Não obstante, a unidade especializada, em benefício dos recorrentes, propõe acatar alguns referenciais de preço carentes de comprovação, em nome da coerência processual:
"Cabe destacar que a admissão de tais valores de mão-de-obra como corretos, ainda que em precárias condições comprobatórias, assim foi feita por coerência ao que tem sido adotado ao longo do processo. A essa altura, tal tabela, poderia ter sido acompanhada de outros elementos que comprovariam a permanência de mão-de-obra mobilizada, a exemplo da GFIP (Guia de Recolhimento de FGTS e de Informações à Previdência Social) dos funcionários."
Estou de acordo com a unidade técnica. Em breve síntese, deve-se acolher argumentos semelhantes aos aceitos na SAE 3549.01-PIR-038 - Custo Indireto de Permanência (150 dias) a título de coerência processual. O resultado é que o valor do débito diminui de R$ 10.141.422,21 para R$ 7.727.500,39 para a SAE em tela.
III
Por fim, ante todo o exposto, concluo pela necessidade de dar provimento parcial ao recurso, no sentido de reduzir o valor constante dos subitens 9.1.1, 9.1.1.2 e 9.1.1.5 do acórdão recorrido, os quais deverão expressar os valores respectivos de R$ 34.927.635,84, R$ 1.495.015,15 e R$ 7.727.500,39, diante do acolhimento parcial dos argumentos apresentados pelos recorrentes.
	Assim, VOTO por que seja aprovada a minuta de deliberação que submeto a este Colegiado.
TCU, Sala das Sessões Ministro Luciano Brandão Alves de Souza, em 20 de novembro de 2019.
ANA ARRAES 
Relatora